---
title: "Banco Ánfora. Reanálisis bayesiano de un sistema de detección de fraude bajo cambio de distribución por intervención externa -ANÁLISIS ASOCIACIÓN ENTRE VARIABLES-"
author: "Lucas Chicco, Silvana Contreras, Ramiro Santamaría, Sofía Scaiano"
output:
  html_document:
    theme: flatly
    toc: true
    toc_float: true
    code_folding: show
  pdf_document: 
    latex_engine: lualatex
subtitle: "Taller Integrador de Inferencia Bayesiana - Maestria en Data Mining (UBA)"
header-includes:
  - \usepackage{fvextra}
  - \DefineVerbatimEnvironment{Highlighting}{Verbatim}{breaklines,commandchars=\\\{\}}
---

```{r}

paquetes <- c("tidyverse", "jsonlite", "ggplot2", "posterior", "nanoparquet", "arrow")

paquetes_faltantes <- paquetes[!(paquetes %in% installed.packages()[, "Package"])]

if (length(paquetes_faltantes) > 0) {
  install.packages(paquetes_faltantes)
} else {
  print("¡Todos los paquetes ya están instalados!")
}

rm(paquetes, paquetes_faltantes)
  
```

```{r setup, include=FALSE}
rm(list = ls())
gc()

knitr::opts_chunk$set(
  echo    = TRUE,
  warning = FALSE,
  message = FALSE,
  fig.align = "center",
  out.width = "100%"
)

options(scipen = 999)

library(MASS)
library(tidyverse)
library(data.table)
library(rethinking)
library(scales)
library(ibUBA)
library(jsonlite)
library(arrow)

set.seed(20260424)

# Paleta del curso

pal <- ib_palette()

col_azul    <- unname(pal["primary"])
col_rojo    <- unname(pal["accent"])
col_purpura <- unname(pal["purple"])
col_celeste <- unname(pal["blue"])
col_verde   <- unname(pal["green"])
col_gris    <- "#95A5A6"
col_negro   <- "#1F2933"

rm(pal)
```


```{r}

print("La URL del caso está en: https://anfora.netlify.app/")
  
```
# Descarga datos TP CASO 2

```{r}

# ============================================================
# Descarga automática de datos del Caso B - Banco Ánfora
# ============================================================

# Crear estructura de carpetas si no existe
dir.create("datos", showWarnings = FALSE)
dir.create("datos/v6", showWarnings = FALSE, recursive = TRUE)
dir.create("datos/v6/modelos", showWarnings = FALSE, recursive = TRUE)

# ------------------------------------------------------------
# URLs de descarga
# ------------------------------------------------------------

urls_datos <- list(
  
  # Métricas principales
  metricas_temporales = list(
    url = "https://anfora.netlify.app/datos/v6/metricas_temporales.csv",
    destino = "datos/v6/metricas_temporales.csv"
  ),
  
  metricas_T0_validacion = list(
    url = "https://anfora.netlify.app/datos/v6/modelos/metricas_T0_validacion.json",
    destino = "datos/v6/modelos/metricas_T0_validacion.json"
  ),
  
  # Archivos parquet
  operaciones_T1 = list(
    url = "https://anfora.netlify.app/datos/v6/operaciones_T1.parquet",
    destino = "datos/v6/operaciones_T1.parquet"
  ),
  
  operaciones_T0_valid = list(
    url = "https://anfora.netlify.app/datos/v6/operaciones_T0_valid.parquet",
    destino = "datos/v6/operaciones_T0_valid.parquet"
  ),
  
  operaciones_T0_train = list(
    url = "https://anfora.netlify.app/datos/v6/operaciones_T0_train.parquet",
    destino = "datos/v6/operaciones_T0_train.parquet"
  ),
  
  operaciones = list(
    url = "https://anfora.netlify.app/datos/v6/operaciones.parquet",
    destino = "datos/v6/operaciones.parquet"
  ),
  
  operaciones_T1_etiquetadas = list(
    url = "https://anfora.netlify.app/datos/v6/operaciones_T1_etiquetadas.parquet",
    destino = "datos/v6/operaciones_T1_etiquetadas.parquet"
  ),
  
  # Modelos serializados
  modelo_M1 = list(
    url = "https://anfora.netlify.app/datos/v6/modelos/M1_logistica.pkl",
    destino = "datos/v6/modelos/M1.pkl"
  ),
  
  modelo_M2 = list(
    url = "https://anfora.netlify.app/datos/v6/modelos/M2_random_forest.pkl",
    destino = "datos/v6/modelos/M2.pkl"
  ),
  
  modelo_M3 = list(
    url = "https://anfora.netlify.app/datos/v6/modelos/M3_gbm_completo.pkl",
    destino = "datos/v6/modelos/M3.pkl"
  ),
  
  modelo_M4 = list(
    url = "https://anfora.netlify.app/datos/v6/modelos/M4_gbm_moderado.pkl",
    destino = "datos/v6/modelos/M4.pkl"
  ),
  
  modelo_M5 = list(
    url = "https://anfora.netlify.app/datos/v6/modelos/M5_naive_bayes.pkl",
    destino = "datos/v6/modelos/M5.pkl"
  )
)

# ------------------------------------------------------------
# Función de descarga
# ------------------------------------------------------------

descargar_si_no_existe <- function(nombre, url, destino) {
  
  if (file.exists(destino)) {
    message("Ya existe: ", destino)
  } else {
    message("Descargando: ", nombre)
    
    tryCatch(
      {
        download.file(
          url = url,
          destfile = destino,
          mode = "wb"
        )
        message("Descarga completa: ", destino)
      },
      error = function(e) {
        message("No se pudo descargar: ", nombre)
        message("Revisar URL o conexión.")
        message("Error: ", e$message)
      }
    )
  }
}

# ------------------------------------------------------------
# Descargar todos los archivos declarados
# ------------------------------------------------------------

for (nombre in names(urls_datos)) {
  descargar_si_no_existe(
    nombre = nombre,
    url = urls_datos[[nombre]]$url,
    destino = urls_datos[[nombre]]$destino
  )
}

rm(urls_datos, descargar_si_no_existe, nombre)

```

# directorio para graficos
```{r}
# Directorio para guardar gráficos

directorio_graficos <- "graficos"

dir.create(
  path = directorio_graficos,
  showWarnings = FALSE,
  recursive = TRUE
)

data.table(
  directorio = directorio_graficos,
  existe = dir.exists(directorio_graficos),
  ruta_absoluta = normalizePath(directorio_graficos)
)
```



```{r}


# Rutas de archivos principales

ruta_operaciones <- "datos/v6/operaciones.parquet"
ruta_metricas_temporales <- "datos/v6/metricas_temporales.csv"

dt_rutas_archivos <- data.table(
  archivo = c("operaciones", "metricas_temporales"),
  ruta = c(ruta_operaciones, ruta_metricas_temporales),
  existe = c(
    file.exists(ruta_operaciones),
    file.exists(ruta_metricas_temporales)
  )
)

dt_rutas_archivos

```
# levanto operaciones

```{r}
# Carga de operaciones completas

dt_operaciones <- as.data.table(
  read_parquet(ruta_operaciones)
)

setDT(dt_operaciones)

dt_operaciones[]

```



```{r}
# Sanity check de estructura general

dt_sanity_operaciones <- data.table(
  objeto = "dt_operaciones",
  filas = nrow(dt_operaciones),
  columnas = ncol(dt_operaciones),
  meses_minimo = min(dt_operaciones$mes, na.rm = TRUE),
  meses_maximo = max(dt_operaciones$mes, na.rm = TRUE),
  operaciones_unicas = uniqueN(dt_operaciones$op_id),
  op_id_duplicados = nrow(dt_operaciones) - uniqueN(dt_operaciones$op_id)
)

dt_sanity_operaciones

```
```{r}
# Tipos de variables recibidas

dt_tipos_variables <- data.table(
  variable = names(dt_operaciones),
  tipo = sapply(dt_operaciones, function(x) paste(class(x), collapse = " / ")),
  n_distintos = sapply(dt_operaciones, uniqueN),
  n_na = sapply(dt_operaciones, function(x) sum(is.na(x)))
)

dt_tipos_variables[]
```
# ventanas

```{r}
# Definición de ventanas temporales del análisis

dt_operaciones[
  ,
  ventana_temporal := fcase(
    mes >= 1  & mes <= 12, "T0_1_12",
    mes >= 13 & mes <= 15, "T1_13_15",
    mes >= 16 & mes <= 18, "T1_16_18",
    mes >= 19 & mes <= 21, "T1_19_21",
    mes >= 22 & mes <= 24, "T2_22_24",
    default = NA_character_
  )
]

orden_ventanas_temporales <- c(
  "T0_1_12",
  "T1_13_15",
  "T1_16_18",
  "T1_19_21",
  "T2_22_24"
)

dt_operaciones[
  ,
  ventana_temporal := factor(
    ventana_temporal,
    levels = orden_ventanas_temporales
  )
]
```


```{r}
# Sanity check de ventanas temporales

dt_sanity_ventanas <- dt_operaciones[
  ,
  .(
    n_operaciones = .N,
    mes_minimo = min(mes),
    mes_maximo = max(mes),
    n_meses = uniqueN(mes),
    n_etiquetadas = sum(etiquetado == TRUE, na.rm = TRUE),
    pct_etiquetadas = round(100 * mean(etiquetado == TRUE, na.rm = TRUE), 2)
  ),
  by = ventana_temporal
][
  order(ventana_temporal)
]

dt_sanity_ventanas[]
```
```{r}
# Variables principales del análisis exploratorio

variables_numericas_fraude <- c(
  "monto_log",
  "terminal_risk_score",
  "secuencia_24h"
)

variables_categoricas_fraude <- c(
  "canal",
  "hora_bin",
  "dispositivo"
)

variables_control_fraude <- c(
  "op_id",
  "mes",
  "ventana_temporal",
  "etiquetado",
  "es_fraude"
)

variables_analisis_fraude <- c(
  variables_control_fraude,
  variables_numericas_fraude,
  variables_categoricas_fraude
)

dt_sanity_variables_analisis <- data.table(
  variable = variables_analisis_fraude,
  existe_en_operaciones = variables_analisis_fraude %in% names(dt_operaciones)
)

dt_sanity_variables_analisis[]
```

# SUBSET ETIQUETA TRUE

```{r}
# Subset con etiqueta válida de fraude

dt_operaciones_etiquetadas <- copy(
  dt_operaciones[
    etiquetado == TRUE,
    ..variables_analisis_fraude
  ]
)

dt_operaciones_etiquetadas[
  ,
  clase_fraude := fifelse(
    es_fraude == TRUE,
    "fraude",
    "legitima"
  )
]

dt_operaciones_etiquetadas[
  ,
  clase_fraude := factor(
    clase_fraude,
    levels = c("legitima", "fraude")
  )
]

dt_operaciones_etiquetadas[]
```
```{r}
dt_sanity_etiquetadas <- dt_operaciones_etiquetadas[
  ,
  .(
    n_etiquetadas = .N,
    n_fraude = sum(es_fraude == TRUE, na.rm = TRUE),
    n_legitimas = sum(es_fraude == FALSE, na.rm = TRUE),
    tasa_fraude_pct = round(100 * mean(es_fraude == TRUE, na.rm = TRUE), 3)
  ),
  by = ventana_temporal
][
  order(ventana_temporal)
]

dt_sanity_etiquetadas[]
```

# valores faltantes

```{r}
# Chequeo austero de valores faltantes

variables_chequeo_na <- c(
  "monto_log",
  "terminal_risk_score",
  "secuencia_24h",
  "canal",
  "hora_bin",
  "dispositivo",
  "etiquetado",
  "es_fraude"
)

dt_chequeo_na <- data.table(
  variable = variables_chequeo_na,
  n_na = sapply(
    dt_operaciones_etiquetadas[, ..variables_chequeo_na],
    function(x) sum(is.na(x))
  )
)

dt_chequeo_na[
  ,
  pct_na := round(100 * n_na / nrow(dt_operaciones_etiquetadas), 4)
]

dt_chequeo_na[]
```
# variables x ventana x clase
## numericas

```{r}

# Perfil descriptivo de variables numéricas por ventana y clase

dt_perfil_numericas_clase <- dt_operaciones_etiquetadas[
  ,
  .(
    n_operaciones = .N,
    
    monto_log_media = round(mean(monto_log), 3),
    monto_log_mediana = round(median(monto_log), 3),
    monto_log_p25 = round(quantile(monto_log, 0.25), 3),
    monto_log_p75 = round(quantile(monto_log, 0.75), 3),
    
    terminal_risk_score_media = round(mean(terminal_risk_score), 3),
    terminal_risk_score_mediana = round(median(terminal_risk_score), 3),
    terminal_risk_score_p25 = round(quantile(terminal_risk_score, 0.25), 3),
    terminal_risk_score_p75 = round(quantile(terminal_risk_score, 0.75), 3),
    
    secuencia_24h_media = round(mean(secuencia_24h), 3),
    secuencia_24h_mediana = round(median(secuencia_24h), 3),
    secuencia_24h_p25 = round(quantile(secuencia_24h, 0.25), 3),
    secuencia_24h_p75 = round(quantile(secuencia_24h, 0.75), 3)
  ),
  by = .(ventana_temporal, clase_fraude)
][
  order(ventana_temporal, clase_fraude)
]

dt_perfil_numericas_clase[]
```

```{r}
# Diferencias descriptivas entre fraude y legítimas por ventana

dt_resumen_numericas_largo <- melt(
  dt_operaciones_etiquetadas[
    ,
    c(
      "ventana_temporal",
      "clase_fraude",
      variables_numericas_fraude
    ),
    with = FALSE
  ],
  id.vars = c("ventana_temporal", "clase_fraude"),
  measure.vars = variables_numericas_fraude,
  variable.name = "variable",
  value.name = "valor"
)

dt_resumen_numericas_clase <- dt_resumen_numericas_largo[
  ,
  .(
    media = mean(valor),
    mediana = median(valor),
    p25 = quantile(valor, 0.25),
    p75 = quantile(valor, 0.75)
  ),
  by = .(ventana_temporal, variable, clase_fraude)
]

dt_comparacion_numericas_clase <- dcast(
  dt_resumen_numericas_clase,
  ventana_temporal + variable ~ clase_fraude,
  value.var = c("media", "mediana", "p25", "p75")
)

dt_comparacion_numericas_clase[
  ,
  diferencia_mediana_fraude_legitima := round(
    mediana_fraude - mediana_legitima,
    3
  )
]

dt_comparacion_numericas_clase[
  ,
  diferencia_media_fraude_legitima := round(
    media_fraude - media_legitima,
    3
  )
]

dt_comparacion_numericas_clase[
  ,
  `:=`(
    media_fraude = round(media_fraude, 3),
    media_legitima = round(media_legitima, 3),
    mediana_fraude = round(mediana_fraude, 3),
    mediana_legitima = round(mediana_legitima, 3),
    p25_fraude = round(p25_fraude, 3),
    p25_legitima = round(p25_legitima, 3),
    p75_fraude = round(p75_fraude, 3),
    p75_legitima = round(p75_legitima, 3)
  )
]

dt_comparacion_numericas_clase[
  order(variable, ventana_temporal)
][]
```


## categoricas
```{r}
# Perfil de variables categóricas por ventana y clase

dt_categoricas_largo <- melt(
  dt_operaciones_etiquetadas[
    ,
    c(
      "ventana_temporal",
      "clase_fraude",
      "es_fraude",
      variables_categoricas_fraude
    ),
    with = FALSE
  ],
  id.vars = c("ventana_temporal", "clase_fraude", "es_fraude"),
  measure.vars = variables_categoricas_fraude,
  variable.name = "variable",
  value.name = "categoria"
)

dt_categoricas_largo[
  ,
  categoria := as.character(categoria)
]

dt_categoricas_largo[]
```


```{r}

# Tasa de fraude por categoría y ventana

dt_tasa_fraude_ventana <- dt_operaciones_etiquetadas[
  ,
  .(
    tasa_fraude_ventana = mean(es_fraude == TRUE),
    n_etiquetadas_ventana = .N
  ),
  by = ventana_temporal
]

dt_perfil_categoricas_target <- dt_categoricas_largo[
  ,
  .(
    n_operaciones = .N,
    n_fraude = sum(es_fraude == TRUE),
    n_legitimas = sum(es_fraude == FALSE),
    tasa_fraude_categoria = mean(es_fraude == TRUE)
  ),
  by = .(ventana_temporal, variable, categoria)
]

dt_perfil_categoricas_target <- merge(
  dt_perfil_categoricas_target,
  dt_tasa_fraude_ventana,
  by = "ventana_temporal"
)

dt_perfil_categoricas_target[
  ,
  lift_fraude := tasa_fraude_categoria / tasa_fraude_ventana
]

dt_perfil_categoricas_target[
  ,
  `:=`(
    tasa_fraude_categoria_pct = round(100 * tasa_fraude_categoria, 3),
    tasa_fraude_ventana_pct = round(100 * tasa_fraude_ventana, 3),
    lift_fraude = round(lift_fraude, 3)
  )
]

dt_perfil_categoricas_target[
  order(variable, ventana_temporal, -lift_fraude)
][
  ,
  .(
    ventana_temporal,
    variable,
    categoria,
    n_operaciones,
    n_fraude,
    n_legitimas,
    tasa_fraude_categoria_pct,
    tasa_fraude_ventana_pct,
    lift_fraude
  )
][]
```


```{r}
# Categoría con mayor concentración relativa de fraude por variable y ventana

dt_top_categoria_fraude <- dt_perfil_categoricas_target[
  order(ventana_temporal, variable, -lift_fraude, -n_fraude)
][
  ,
  .SD[1],
  by = .(ventana_temporal, variable)
]

dt_top_categoria_fraude[
  order(variable, ventana_temporal)
][
  ,
  .(
    ventana_temporal,
    variable,
    categoria_top = categoria,
    n_operaciones,
    n_fraude,
    tasa_fraude_categoria_pct,
    tasa_fraude_ventana_pct,
    lift_fraude
  )
][]
```

```{r}
# Sanity check de categorías analizadas

dt_sanity_categoricas <- dt_categoricas_largo[
  ,
  .(
    n_filas = .N,
    n_categorias = uniqueN(categoria),
    categorias = paste(sort(unique(categoria)), collapse = ", ")
  ),
  by = variable
][
  order(variable)
]

dt_sanity_categoricas[]
```


# categóricas lift heatmap

```{r}
# Heatmap de lift de fraude por categoría y ventana

dt_grafico_lift_categorias <- copy(dt_perfil_categoricas_target)

dt_grafico_lift_categorias[
  ,
  etiqueta_categoria := paste0(variable, ": ", categoria)
]

dt_grafico_lift_categorias[
  ,
  etiqueta_categoria := factor(
    etiqueta_categoria,
    levels = unique(
      dt_grafico_lift_categorias[
        order(variable, categoria),
        etiqueta_categoria
      ]
    )
  )
]

grafico_lift_categorias <- ggplot(
  dt_grafico_lift_categorias,
  aes(
    x = ventana_temporal,
    y = etiqueta_categoria,
    fill = lift_fraude
  )
) +
  geom_tile(color = "white", linewidth = 0.8) +
  geom_hline(
    yintercept = c(4.5, 8.5),
    color = "black",
    linewidth = 0.7
  ) +
  geom_text(
    aes(label = round(lift_fraude, 2)),
    size = 3.4,
    color = col_negro
  ) +
  scale_fill_gradient2(
    low = col_celeste,
    mid = "white",
    high = col_rojo,
    midpoint = 1,
    name = "Lift"
  ) +
  labs(
    title = "TRANSACCIONES ETIQUETADAS. Concentración de fraude por categoría",
    subtitle = "Lift de fraude por ventana. Valores mayores a 1 indican categorías con tasa de fraude superior al promedio de la ventana.",
    x = "Ventana temporal",
    y = "Categoría"
  ) +
  theme_minimal(base_size = 13) +
  theme(
    panel.grid = element_blank(),
    axis.text.x = element_text(angle = 35, hjust = 1),
    plot.title = element_text(face = "bold"),
    legend.position = "right"
  )


# Guardado del heatmap de lift por categoría

archivo_grafico_lift_categorias <- file.path(
  directorio_graficos,
  "eda_lift_fraude_categoricas_por_ventana.png"
)

ggsave(
  filename = archivo_grafico_lift_categorias,
  plot = grafico_lift_categorias,
  width = 12,
  height = 7,
  dpi = 300
)

file.exists(archivo_grafico_lift_categorias)


grafico_lift_categorias
```
# numéricas densidades 

```{r}
# Tabla larga de variables numéricas para comparación fraude vs legítimas

dt_numericas_largo <- melt(
  dt_operaciones_etiquetadas[
    ,
    c(
      "ventana_temporal",
      "clase_fraude",
      variables_numericas_fraude
    ),
    with = FALSE
  ],
  id.vars = c("ventana_temporal", "clase_fraude"),
  measure.vars = variables_numericas_fraude,
  variable.name = "variable",
  value.name = "valor"
)

dt_numericas_largo[
  ,
  variable := factor(
    variable,
    levels = variables_numericas_fraude
  )
]

dt_sanity_numericas_largo <- dt_numericas_largo[
  ,
  .(
    n_filas = .N,
    valor_minimo = round(min(valor), 3),
    valor_maximo = round(max(valor), 3),
    n_na = sum(is.na(valor))
  ),
  by = variable
]

dt_sanity_numericas_largo
```


```{r}
# Densidades de variables numéricas por ventana y clase

grafico_densidades_numericas <- ggplot(
  dt_numericas_largo,
  aes(
    x = valor,
    fill = clase_fraude,
    color = clase_fraude
  )
) +
  geom_density(
    alpha = 0.28,
    linewidth = 0.8,
    adjust = 1.1
  ) +
  facet_grid(
    variable ~ ventana_temporal,
    scales = "free"
  ) +
  scale_fill_manual(
    values = c(
      "legitima" = col_celeste,
      "fraude" = col_rojo
    ),
    name = "Clase"
  ) +
  scale_color_manual(
    values = c(
      "legitima" = col_celeste,
      "fraude" = col_rojo
    ),
    name = "Clase"
  ) +
  labs(
    title = "TRANSACCIONES ETIQUETADAS. Distribución de variables numéricas según clase y ventana",
    subtitle = "Comparación entre operaciones legítimas y fraudulentas.",
    x = "Valor",
    y = "Densidad"
  ) +
  theme_minimal(base_size = 13) +
  theme(
    panel.grid.minor = element_blank(),
    strip.text = element_text(face = "bold"),
    plot.title = element_text(face = "bold"),
    legend.position = "bottom"
  )

# Guardado del gráfico de densidades numéricas

archivo_grafico_densidades_numericas <- file.path(
  directorio_graficos,
  "eda_densidades_numericas_fraude_por_ventana.png"
)

ggsave(
  filename = archivo_grafico_densidades_numericas,
  plot = grafico_densidades_numericas,
  width = 14,
  height = 9,
  dpi = 300
)

file.exists(archivo_grafico_densidades_numericas)

grafico_densidades_numericas
```

# asociación numéricas-target heatmap



```{r}

# Función auxiliar robusta para AUC univariado por ranking

calcular_auc_rank <- function(valor, target_binario) {
  
  datos_auc <- data.table(
    valor_auc = as.numeric(valor),
    target_auc = as.integer(target_binario)
  )
  
  datos_auc <- datos_auc[
    !is.na(valor_auc) & !is.na(target_auc)
  ]
  
  n_positivos <- as.numeric(datos_auc[target_auc == 1, .N])
  n_negativos <- as.numeric(datos_auc[target_auc == 0, .N])
  
  if (n_positivos == 0 | n_negativos == 0) {
    return(NA_real_)
  }
  
  datos_auc[
    ,
    ranking_valor := rank(valor_auc, ties.method = "average")
  ]
  
  suma_rankings_positivos <- as.numeric(
    datos_auc[
      target_auc == 1,
      sum(ranking_valor)
    ]
  )
  
  auc <- (
    suma_rankings_positivos -
      n_positivos * (n_positivos + 1) / 2
  ) / (n_positivos * n_negativos)
  
  as.numeric(auc)
}

```

```{r}
# Asociación de variables numéricas con el target por ventana

dt_asociacion_numericas_target <- dt_numericas_largo[
  ,
  .(
    n_operaciones = .N,
    n_fraude = sum(clase_fraude == "fraude"),
    n_legitimas = sum(clase_fraude == "legitima"),
    
    media_fraude = mean(valor[clase_fraude == "fraude"]),
    media_legitima = mean(valor[clase_fraude == "legitima"]),
    
    mediana_fraude = median(valor[clase_fraude == "fraude"]),
    mediana_legitima = median(valor[clase_fraude == "legitima"]),
    
    p25_fraude = quantile(valor[clase_fraude == "fraude"], 0.25),
    p75_fraude = quantile(valor[clase_fraude == "fraude"], 0.75),
    p25_legitima = quantile(valor[clase_fraude == "legitima"], 0.25),
    p75_legitima = quantile(valor[clase_fraude == "legitima"], 0.75),
    
    auc_univariado = calcular_auc_rank(
      valor = valor,
      target_binario = as.integer(clase_fraude == "fraude")
    )
  ),
  by = .(ventana_temporal, variable)
]

dt_asociacion_numericas_target[
  ,
  `:=`(
    diferencia_media_fraude_legitima = media_fraude - media_legitima,
    diferencia_mediana_fraude_legitima = mediana_fraude - mediana_legitima,
    auc_orientado = pmax(auc_univariado, 1 - auc_univariado)
  )
]

columnas_redondeo_asociacion <- c(
  "media_fraude",
  "media_legitima",
  "mediana_fraude",
  "mediana_legitima",
  "p25_fraude",
  "p75_fraude",
  "p25_legitima",
  "p75_legitima",
  "diferencia_media_fraude_legitima",
  "diferencia_mediana_fraude_legitima",
  "auc_univariado",
  "auc_orientado"
)

dt_asociacion_numericas_target[
  ,
  (columnas_redondeo_asociacion) := lapply(
    .SD,
    round,
    digits = 3
  ),
  .SDcols = columnas_redondeo_asociacion
]

dt_asociacion_numericas_target[
  order(variable, ventana_temporal)
]
```


```{r}
# Chequeo de AUC orientado en T0 después de corregir overflow

dt_asociacion_numericas_target[
  ventana_temporal == "T0_1_12",
  .(
    ventana_temporal,
    variable,
    auc_univariado,
    auc_orientado,
    diferencia_mediana_fraude_legitima
  )
]
```

```{r}
# Heatmap de AUC orientado para variables numéricas

dt_grafico_auc_numericas <- copy(dt_asociacion_numericas_target)

grafico_auc_numericas <- ggplot(
  dt_grafico_auc_numericas,
  aes(
    x = ventana_temporal,
    y = variable,
    fill = auc_orientado
  )
) +
  geom_tile(color = "white", linewidth = 0.9) +
  geom_text(
    aes(label = round(auc_orientado, 3)),
    size = 4,
    color = col_negro
  ) +
  scale_fill_gradient(
    low = "white",
    high = col_rojo,
    limits = c(0.5, 1),
    name = "AUC orientado"
  ) +
  labs(
    title = "TRANSACCIONES ETIQUETADAS. Fuerza de separación fraude vs. legítimas",
    subtitle = "AUC orientado por variable numérica y ventana. Valores cercanos a 0.5 indican baja separación.",
    x = "Ventana temporal",
    y = "Variable"
  ) +
  theme_minimal(base_size = 13) +
  theme(
    panel.grid = element_blank(),
    axis.text.x = element_text(angle = 35, hjust = 1),
    plot.title = element_text(face = "bold"),
    legend.position = "right"
  )

# Guardado del heatmap de AUC orientado

archivo_grafico_auc_numericas <- file.path(
  directorio_graficos,
  "eda_auc_numericas_target_por_ventana.png"
)

ggsave(
  filename = archivo_grafico_auc_numericas,
  plot = grafico_auc_numericas,
  width = 11,
  height = 5.5,
  dpi = 300
)

file.exists(archivo_grafico_auc_numericas)

grafico_auc_numericas
```

# asociación entre numéricas

```{r}
# Correlaciones entre variables numéricas por ventana

calcular_correlaciones_numericas <- function(datos_ventana, metodo_correlacion) {
  
  matriz_correlacion <- cor(
    datos_ventana[, ..variables_numericas_fraude],
    method = metodo_correlacion,
    use = "complete.obs"
  )
  
  dt_correlacion <- as.data.table(
    as.table(matriz_correlacion)
  )
  
  setnames(
    dt_correlacion,
    c("variable_1", "variable_2", "correlacion")
  )
  
  dt_correlacion[
    ,
    metodo := metodo_correlacion
  ]
  
  dt_correlacion
}

dt_correlaciones_numericas <- rbindlist(
  lapply(
    levels(dt_operaciones_etiquetadas$ventana_temporal),
    function(ventana_actual) {
      
      datos_ventana_actual <- dt_operaciones_etiquetadas[
        ventana_temporal == ventana_actual
      ]
      
      dt_pearson <- calcular_correlaciones_numericas(
        datos_ventana = datos_ventana_actual,
        metodo_correlacion = "pearson"
      )
      
      dt_spearman <- calcular_correlaciones_numericas(
        datos_ventana = datos_ventana_actual,
        metodo_correlacion = "spearman"
      )
      
      dt_resultado <- rbindlist(
        list(dt_pearson, dt_spearman)
      )
      
      dt_resultado[
        ,
        ventana_temporal := ventana_actual
      ]
      
      dt_resultado
    }
  )
)

dt_correlaciones_numericas[
  variable_1 != variable_2
][
  order(metodo, ventana_temporal, variable_1, variable_2)
]
```

## spearman
```{r}
# Heatmap de correlaciones Spearman entre variables numéricas

dt_grafico_correlaciones_spearman <- copy(
  dt_correlaciones_numericas[
    metodo == "spearman"
  ]
)

dt_grafico_correlaciones_spearman[
  ,
  variable_1 := factor(
    variable_1,
    levels = variables_numericas_fraude
  )
]

dt_grafico_correlaciones_spearman[
  ,
  variable_2 := factor(
    variable_2,
    levels = rev(variables_numericas_fraude)
  )
]

grafico_correlaciones_spearman <- ggplot(
  dt_grafico_correlaciones_spearman,
  aes(
    x = variable_1,
    y = variable_2,
    fill = correlacion
  )
) +
  geom_tile(
    color = "white",
    linewidth = 1,
    width = 0.98,
    height = 0.98
  ) +
  geom_text(
    aes(label = round(correlacion, 2)),
    size = 3.8,
    color = col_negro
  ) +
  facet_wrap(
    ~ ventana_temporal,
    nrow = 1
  ) +
  coord_fixed() +
  scale_x_discrete(
    expand = c(0, 0)
  ) +
  scale_y_discrete(
    expand = c(0, 0)
  ) +
  scale_fill_gradient2(
    low = col_celeste,
    mid = "white",
    high = col_rojo,
    midpoint = 0,
    limits = c(-1, 1),
    name = "Spearman"
  ) +
  labs(
    title = "Correlación entre variables numéricas por ventana",
    subtitle = "Coeficiente Spearman sobre operaciones etiquetadas.",
    x = NULL,
    y = NULL
  ) +
  theme_minimal(base_size = 13) +
  theme(
    panel.grid = element_blank(),
    panel.border = element_rect(
      color = "#D0D5DD",
      fill = NA,
      linewidth = 0.9
    ),
    panel.spacing.x = unit(1.2, "lines"),
    strip.background = element_rect(
      fill = "#F2F4F7",
      color = "#D0D5DD",
      linewidth = 0.8
    ),
    strip.text = element_text(
      face = "bold",
      size = 11,
      margin = margin(t = 6, r = 6, b = 6, l = 6)
    ),
    axis.text.x = element_text(
      angle = 35,
      hjust = 1,
      vjust = 1
    ),
    axis.text.y = element_text(
      hjust = 1
    ),
    plot.title = element_text(face = "bold"),
    legend.position = "bottom"
  )

# Guardado del heatmap de correlaciones Spearman

archivo_grafico_correlaciones_spearman <- file.path(
  directorio_graficos,
  "eda_correlaciones_spearman_numericas_por_ventana.png"
)

ggsave(
  filename = archivo_grafico_correlaciones_spearman,
  plot = grafico_correlaciones_spearman,
  width = 14,
  height = 4.8,
  dpi = 300
)

file.exists(archivo_grafico_correlaciones_spearman)

grafico_correlaciones_spearman
```


## pearson

```{r}
# Heatmap de correlaciones Pearson entre variables numéricas

dt_grafico_correlaciones_pearson <- copy(
  dt_correlaciones_numericas[
    metodo == "pearson"
  ]
)

dt_grafico_correlaciones_pearson[
  ,
  variable_1 := factor(
    variable_1,
    levels = variables_numericas_fraude
  )
]

dt_grafico_correlaciones_pearson[
  ,
  variable_2 := factor(
    variable_2,
    levels = rev(variables_numericas_fraude)
  )
]

grafico_correlaciones_pearson <- ggplot(
  dt_grafico_correlaciones_pearson,
  aes(
    x = variable_1,
    y = variable_2,
    fill = correlacion
  )
) +
  geom_tile(
    color = "white",
    linewidth = 1,
    width = 0.98,
    height = 0.98
  ) +
  geom_text(
    aes(label = round(correlacion, 2)),
    size = 3.8,
    color = col_negro
  ) +
  facet_wrap(
    ~ ventana_temporal,
    nrow = 1
  ) +
  coord_fixed() +
  scale_x_discrete(
    expand = c(0, 0)
  ) +
  scale_y_discrete(
    expand = c(0, 0)
  ) +
  scale_fill_gradient2(
    low = col_celeste,
    mid = "white",
    high = col_rojo,
    midpoint = 0,
    limits = c(-1, 1),
    name = "Pearson"
  ) +
  labs(
    title = "Correlación lineal entre variables numéricas por ventana",
    subtitle = "Coeficiente Pearson sobre operaciones etiquetadas.",
    x = NULL,
    y = NULL
  ) +
  theme_minimal(base_size = 13) +
  theme(
    panel.grid = element_blank(),
    panel.border = element_rect(
      color = "#D0D5DD",
      fill = NA,
      linewidth = 0.9
    ),
    panel.spacing.x = unit(1.2, "lines"),
    strip.background = element_rect(
      fill = "#F2F4F7",
      color = "#D0D5DD",
      linewidth = 0.8
    ),
    strip.text = element_text(
      face = "bold",
      size = 11,
      margin = margin(t = 6, r = 6, b = 6, l = 6)
    ),
    axis.text.x = element_text(
      angle = 35,
      hjust = 1,
      vjust = 1
    ),
    axis.text.y = element_text(
      hjust = 1
    ),
    plot.title = element_text(face = "bold"),
    legend.position = "bottom"
  )


# Guardado del heatmap de correlaciones Pearson

archivo_grafico_correlaciones_pearson <- file.path(
  directorio_graficos,
  "eda_correlaciones_pearson_numericas_por_ventana.png"
)

ggsave(
  filename = archivo_grafico_correlaciones_pearson,
  plot = grafico_correlaciones_pearson,
  width = 14,
  height = 4.8,
  dpi = 300
)

file.exists(archivo_grafico_correlaciones_pearson)


grafico_correlaciones_pearson
```
# asociación entre categóricas

```{r}
# Función auxiliar para calcular Cramér's V

calcular_cramers_v <- function(variable_a, variable_b) {
  
  tabla_contingencia <- table(variable_a, variable_b)
  
  if (nrow(tabla_contingencia) < 2 | ncol(tabla_contingencia) < 2) {
    return(NA_real_)
  }
  
  test_chi <- suppressWarnings(
    chisq.test(tabla_contingencia, correct = FALSE)
  )
  
  chi_cuadrado <- as.numeric(test_chi$statistic)
  n_total <- sum(tabla_contingencia)
  dimension_minima <- min(nrow(tabla_contingencia), ncol(tabla_contingencia))
  
  cramers_v <- sqrt(
    chi_cuadrado / (n_total * (dimension_minima - 1))
  )
  
  as.numeric(cramers_v)
}
```

```{r}
# Asociación entre variables categóricas por ventana

pares_categoricas <- CJ(
  variable_1 = variables_categoricas_fraude,
  variable_2 = variables_categoricas_fraude
)

dt_asociacion_categoricas <- rbindlist(
  lapply(
    levels(dt_operaciones_etiquetadas$ventana_temporal),
    function(ventana_actual) {
      
      datos_ventana_actual <- dt_operaciones_etiquetadas[
        ventana_temporal == ventana_actual
      ]
      
      dt_resultado_ventana <- copy(pares_categoricas)
      
      dt_resultado_ventana[
        ,
        cramers_v := mapply(
          function(variable_1_actual, variable_2_actual) {
            calcular_cramers_v(
              variable_a = datos_ventana_actual[[variable_1_actual]],
              variable_b = datos_ventana_actual[[variable_2_actual]]
            )
          },
          variable_1,
          variable_2
        )
      ]
      
      dt_resultado_ventana[
        ,
        ventana_temporal := ventana_actual
      ]
      
      dt_resultado_ventana
    }
  )
)

dt_asociacion_categoricas[
  ,
  cramers_v := round(cramers_v, 3)
]

dt_asociacion_categoricas[
  order(ventana_temporal, variable_1, variable_2)
]
```
```{r}
# Sanity check de asociaciones categóricas

dt_sanity_asociacion_categoricas <- dt_asociacion_categoricas[
  ,
  .(
    n_pares = .N,
    n_na = sum(is.na(cramers_v)),
    minimo_cramers_v = min(cramers_v, na.rm = TRUE),
    maximo_cramers_v = max(cramers_v, na.rm = TRUE)
  ),
  by = ventana_temporal
]

dt_sanity_asociacion_categoricas
```

```{r}
# Heatmap de Cramér's V entre variables categóricas

dt_grafico_cramers_v <- copy(dt_asociacion_categoricas)

dt_grafico_cramers_v[
  ,
  variable_1 := factor(
    variable_1,
    levels = variables_categoricas_fraude
  )
]

dt_grafico_cramers_v[
  ,
  variable_2 := factor(
    variable_2,
    levels = rev(variables_categoricas_fraude)
  )
]

grafico_cramers_v_categoricas <- ggplot(
  dt_grafico_cramers_v,
  aes(
    x = variable_1,
    y = variable_2,
    fill = cramers_v
  )
) +
  geom_tile(
    color = "white",
    linewidth = 1,
    width = 0.98,
    height = 0.98
  ) +
  geom_text(
    aes(label = round(cramers_v, 2)),
    size = 3.8,
    color = col_negro
  ) +
  facet_wrap(
    ~ ventana_temporal,
    nrow = 1
  ) +
  coord_fixed() +
  scale_x_discrete(
    expand = c(0, 0)
  ) +
  scale_y_discrete(
    expand = c(0, 0)
  ) +
  scale_fill_gradient(
    low = "white",
    high = col_purpura,
    limits = c(0, 1),
    name = "Cramér's V"
  ) +
  labs(
    title = "Asociación entre variables categóricas por ventana",
    subtitle = "Cramér's V sobre operaciones etiquetadas. Valores cercanos a 0 indican baja asociación.",
    x = NULL,
    y = NULL
  ) +
  theme_minimal(base_size = 13) +
  theme(
    panel.grid = element_blank(),
    panel.border = element_rect(
      color = "#D0D5DD",
      fill = NA,
      linewidth = 0.9
    ),
    panel.spacing.x = unit(1.2, "lines"),
    strip.background = element_rect(
      fill = "#F2F4F7",
      color = "#D0D5DD",
      linewidth = 0.8
    ),
    strip.text = element_text(
      face = "bold",
      size = 11,
      margin = margin(t = 6, r = 6, b = 6, l = 6)
    ),
    axis.text.x = element_text(
      angle = 35,
      hjust = 1,
      vjust = 1
    ),
    axis.text.y = element_text(
      hjust = 1
    ),
    plot.title = element_text(face = "bold"),
    legend.position = "bottom"
  )


# Guardado del heatmap de Cramér's V

archivo_grafico_cramers_v_categoricas <- file.path(
  directorio_graficos,
  "eda_asociacion_categoricas_por_ventana.png"
)

ggsave(
  filename = archivo_grafico_cramers_v_categoricas,
  plot = grafico_cramers_v_categoricas,
  width = 14,
  height = 4.8,
  dpi = 300
)

file.exists(archivo_grafico_cramers_v_categoricas)

grafico_cramers_v_categoricas
```
# asociación categoricas-numericas

```{r}
# Tabla larga para asociación mixta numérica-categórica

dt_mixta_base <- dt_operaciones_etiquetadas[
  ,
  c(
    "ventana_temporal",
    "clase_fraude",
    variables_numericas_fraude,
    variables_categoricas_fraude
  ),
  with = FALSE
]

dt_mixta_numericas_largo <- melt(
  dt_mixta_base,
  id.vars = c(
    "ventana_temporal",
    "clase_fraude",
    variables_categoricas_fraude
  ),
  measure.vars = variables_numericas_fraude,
  variable.name = "variable_numerica",
  value.name = "valor_numerico"
)

dt_mixta_largo <- melt(
  dt_mixta_numericas_largo,
  id.vars = c(
    "ventana_temporal",
    "clase_fraude",
    "variable_numerica",
    "valor_numerico"
  ),
  measure.vars = variables_categoricas_fraude,
  variable.name = "variable_categorica",
  value.name = "categoria"
)

dt_mixta_largo[
  ,
  categoria := as.character(categoria)
]

dt_sanity_mixta_largo <- dt_mixta_largo[
  ,
  .(
    n_filas = .N,
    n_ventanas = uniqueN(ventana_temporal),
    n_clases = uniqueN(clase_fraude),
    n_variables_numericas = uniqueN(variable_numerica),
    n_variables_categoricas = uniqueN(variable_categorica),
    n_na_valor = sum(is.na(valor_numerico)),
    n_na_categoria = sum(is.na(categoria))
  )
]

dt_sanity_mixta_largo
```

```{r}
# Resumen de variables numéricas por categoría, ventana y clase

dt_resumen_mixto_clase <- dt_mixta_largo[
  ,
  .(
    n_operaciones = .N,
    mediana = median(valor_numerico),
    media = mean(valor_numerico),
    p25 = quantile(valor_numerico, 0.25),
    p75 = quantile(valor_numerico, 0.75)
  ),
  by = .(
    ventana_temporal,
    clase_fraude,
    variable_numerica,
    variable_categorica,
    categoria
  )
]

columnas_redondeo_mixto <- c(
  "mediana",
  "media",
  "p25",
  "p75"
)

dt_resumen_mixto_clase[
  ,
  (columnas_redondeo_mixto) := lapply(
    .SD,
    round,
    digits = 3
  ),
  .SDcols = columnas_redondeo_mixto
]

dt_resumen_mixto_clase[
  order(
    variable_numerica,
    variable_categorica,
    categoria,
    ventana_temporal,
    clase_fraude
  )
]
```

```{r}
# Diferencia de medianas entre fraude y legítimas dentro de cada categoría

dt_mixto_mediana_clase <- dt_resumen_mixto_clase[
  ,
  .(
    mediana = mediana,
    n_operaciones = n_operaciones
  ),
  by = .(
    ventana_temporal,
    variable_numerica,
    variable_categorica,
    categoria,
    clase_fraude
  )
]

dt_mixto_comparacion_clase <- dcast(
  dt_mixto_mediana_clase,
  ventana_temporal + variable_numerica + variable_categorica + categoria ~ clase_fraude,
  value.var = c("mediana", "n_operaciones")
)

dt_mixto_comparacion_clase[
  ,
  diferencia_mediana_fraude_legitima := round(
    mediana_fraude - mediana_legitima,
    3
  )
]

dt_mixto_comparacion_clase[
  ,
  n_total_categoria := n_operaciones_fraude + n_operaciones_legitima
]

dt_mixto_comparacion_clase[
  order(
    variable_numerica,
    variable_categorica,
    categoria,
    ventana_temporal
  )
]
```

La separación entre fraude y operación legítima para una variable numérica se mantiene igual dentro de cada categoría operativa o depende del canal, la franja horaria o el tipo de dispositivo?


```{r}
# Heatmap mixto para monto_log por categorías

dt_grafico_mixto_monto <- dt_mixto_comparacion_clase[
  variable_numerica == "monto_log"
]

dt_grafico_mixto_monto[
  ,
  etiqueta_categoria := paste0(variable_categorica, ": ", categoria)
]

dt_grafico_mixto_monto[
  ,
  etiqueta_categoria := factor(
    etiqueta_categoria,
    levels = unique(
      dt_grafico_mixto_monto[
        order(variable_categorica, categoria),
        etiqueta_categoria
      ]
    )
  )
]

grafico_mixto_monto <- ggplot(
  dt_grafico_mixto_monto,
  aes(
    x = ventana_temporal,
    y = etiqueta_categoria,
    fill = diferencia_mediana_fraude_legitima
  )
) +
  geom_tile(
    color = "white",
    linewidth = 0.8
  ) +
  geom_hline(
    yintercept = c(4.5, 8.5),
    color = "black",
    linewidth = 0.7
  ) +
  geom_text(
    aes(label = round(diferencia_mediana_fraude_legitima, 2)),
    size = 3.4,
    color = col_negro
  ) +
  scale_fill_gradient2(
    low = col_celeste,
    mid = "white",
    high = col_rojo,
    midpoint = 0,
    name = "Dif. mediana"
  ) +
  labs(
    title = "Separación de monto_log entre fraude y legítimas por categoría",
    subtitle = "Diferencia de medianas dentro de cada categoría y ventana. Operaciones etiquetadas",
    x = "Ventana temporal",
    y = "Categoría"
  ) +
  theme_minimal(base_size = 13) +
  theme(
    panel.grid = element_blank(),
    axis.text.x = element_text(angle = 35, hjust = 1),
    plot.title = element_text(face = "bold"),
    legend.position = "right"
  )

# Guardado del heatmap mixto para monto_log

archivo_grafico_mixto_monto <- file.path(
  directorio_graficos,
  "eda_mixto_monto_log_por_categorias_y_ventana.png"
)

ggsave(
  filename = archivo_grafico_mixto_monto,
  plot = grafico_mixto_monto,
  width = 12,
  height = 7,
  dpi = 300
)

file.exists(archivo_grafico_mixto_monto)

grafico_mixto_monto
```


```{r}
# Heatmap mixto para terminal_risk_score por categorías

dt_grafico_mixto_terminal <- dt_mixto_comparacion_clase[
  variable_numerica == "terminal_risk_score"
]

dt_grafico_mixto_terminal[
  ,
  etiqueta_categoria := paste0(variable_categorica, ": ", categoria)
]

dt_grafico_mixto_terminal[
  ,
  etiqueta_categoria := factor(
    etiqueta_categoria,
    levels = unique(
      dt_grafico_mixto_terminal[
        order(variable_categorica, categoria),
        etiqueta_categoria
      ]
    )
  )
]

grafico_mixto_terminal <- ggplot(
  dt_grafico_mixto_terminal,
  aes(
    x = ventana_temporal,
    y = etiqueta_categoria,
    fill = diferencia_mediana_fraude_legitima
  )
) +
  geom_tile(
    color = "white",
    linewidth = 0.8
  ) +
  geom_hline(
    yintercept = c(4.5, 8.5),
    color = "black",
    linewidth = 0.7
  ) +
  geom_text(
    aes(label = round(diferencia_mediana_fraude_legitima, 2)),
    size = 3.4,
    color = col_negro
  ) +
  scale_fill_gradient2(
    low = col_celeste,
    mid = "white",
    high = col_rojo,
    midpoint = 0,
    name = "Dif. mediana"
  ) +
  labs(
    title = "Separación de terminal_risk_score entre fraude y legítimas por categoría",
    subtitle = "Diferencia de medianas dentro de cada categoría y ventana. Operaciones etiquetadas",
    x = "Ventana temporal",
    y = "Categoría"
  ) +
  theme_minimal(base_size = 13) +
  theme(
    panel.grid = element_blank(),
    axis.text.x = element_text(angle = 35, hjust = 1),
    plot.title = element_text(face = "bold"),
    legend.position = "right"
  )


# Guardado del heatmap mixto para terminal_risk_score

archivo_grafico_mixto_terminal <- file.path(
  directorio_graficos,
  "eda_mixto_terminal_risk_score_por_categorias_y_ventana.png"
)

ggsave(
  filename = archivo_grafico_mixto_terminal,
  plot = grafico_mixto_terminal,
  width = 12,
  height = 7,
  dpi = 300
)

file.exists(archivo_grafico_mixto_terminal)


grafico_mixto_terminal
```
```{r}
# Heatmap mixto para secuencia_24h por categorías

dt_grafico_mixto_secuencia <- dt_mixto_comparacion_clase[
  variable_numerica == "secuencia_24h"
]

dt_grafico_mixto_secuencia[
  ,
  etiqueta_categoria := paste0(variable_categorica, ": ", categoria)
]

dt_grafico_mixto_secuencia[
  ,
  etiqueta_categoria := factor(
    etiqueta_categoria,
    levels = unique(
      dt_grafico_mixto_secuencia[
        order(variable_categorica, categoria),
        etiqueta_categoria
      ]
    )
  )
]

grafico_mixto_secuencia <- ggplot(
  dt_grafico_mixto_secuencia,
  aes(
    x = ventana_temporal,
    y = etiqueta_categoria,
    fill = diferencia_mediana_fraude_legitima
  )
) +
  geom_tile(
    color = "white",
    linewidth = 0.8
  ) +
  geom_hline(
    yintercept = c(4.5, 8.5),
    color = "black",
    linewidth = 0.7
  ) +
  geom_text(
    aes(label = round(diferencia_mediana_fraude_legitima, 2)),
    size = 3.4,
    color = col_negro
  ) +
  scale_fill_gradient2(
    low = col_celeste,
    mid = "white",
    high = col_rojo,
    midpoint = 0,
    name = "Dif. mediana"
  ) +
  labs(
    title = "Separación de secuencia_24h entre fraude y legítimas por categoría",
    subtitle = "Diferencia de medianas dentro de cada categoría y ventana.",
    x = "Ventana temporal",
    y = "Categoría"
  ) +
  theme_minimal(base_size = 13) +
  theme(
    panel.grid = element_blank(),
    axis.text.x = element_text(angle = 35, hjust = 1),
    plot.title = element_text(face = "bold"),
    legend.position = "right"
  )

# Guardado del heatmap mixto para secuencia_24h

archivo_grafico_mixto_secuencia <- file.path(
  directorio_graficos,
  "eda_mixto_secuencia_24h_por_categorias_y_ventana.png"
)

ggsave(
  filename = archivo_grafico_mixto_secuencia,
  plot = grafico_mixto_secuencia,
  width = 12,
  height = 7,
  dpi = 300
)

file.exists(archivo_grafico_mixto_secuencia)

grafico_mixto_secuencia
```
# TODAS LAS OPERACIONES
más allá del target, cambió la población operativa?

## versus t0

```{r}
# Base de operaciones para análisis de drift marginal

dt_drift_marginal <- copy(
  dt_operaciones[
    ,
    c(
      "ventana_temporal",
      "mes",
      variables_numericas_fraude,
      variables_categoricas_fraude
    ),
    with = FALSE
  ]
)

dt_sanity_drift_marginal <- dt_drift_marginal[
  ,
  .(
    n_operaciones = .N,
    mes_minimo = min(mes),
    mes_maximo = max(mes),
    n_meses = uniqueN(mes)
  ),
  by = ventana_temporal
][
  order(ventana_temporal)
]

dt_sanity_drift_marginal
```
```{r}
# Resumen marginal de variables numéricas por ventana

dt_drift_numericas_largo <- melt(
  dt_drift_marginal[
    ,
    c(
      "ventana_temporal",
      variables_numericas_fraude
    ),
    with = FALSE
  ],
  id.vars = "ventana_temporal",
  measure.vars = variables_numericas_fraude,
  variable.name = "variable",
  value.name = "valor"
)

dt_resumen_drift_numericas <- dt_drift_numericas_largo[
  ,
  .(
    n_operaciones = .N,
    media = mean(valor),
    mediana = median(valor),
    p25 = quantile(valor, 0.25),
    p75 = quantile(valor, 0.75),
    p10 = quantile(valor, 0.10),
    p90 = quantile(valor, 0.90)
  ),
  by = .(ventana_temporal, variable)
]

columnas_redondeo_drift_numericas <- c(
  "media",
  "mediana",
  "p25",
  "p75",
  "p10",
  "p90"
)

dt_resumen_drift_numericas[
  ,
  (columnas_redondeo_drift_numericas) := lapply(
    .SD,
    round,
    digits = 3
  ),
  .SDcols = columnas_redondeo_drift_numericas
]

dt_resumen_drift_numericas[
  order(variable, ventana_temporal)
]
```

“No se observaron desplazamientos marginales relevantes en las variables numéricas al considerar todas las operaciones; por lo tanto, el cambio relevante parece estar en la señal respecto del target y no en la distribución global de las features”.

```{r}
# Drift marginal de variables categóricas usando todas las operaciones

dt_drift_categoricas_largo <- melt(
  dt_drift_marginal[
    ,
    c(
      "ventana_temporal",
      variables_categoricas_fraude
    ),
    with = FALSE
  ],
  id.vars = "ventana_temporal",
  measure.vars = variables_categoricas_fraude,
  variable.name = "variable",
  value.name = "categoria"
)

dt_drift_categoricas_largo[
  ,
  categoria := as.character(categoria)
]

dt_resumen_drift_categoricas <- dt_drift_categoricas_largo[
  ,
  .(
    n_operaciones = .N
  ),
  by = .(ventana_temporal, variable, categoria)
]

dt_resumen_drift_categoricas[
  ,
  pct_operaciones := 100 * n_operaciones / sum(n_operaciones),
  by = .(ventana_temporal, variable)
]

dt_resumen_drift_categoricas[
  ,
  pct_operaciones := round(pct_operaciones, 2)
]

dt_resumen_drift_categoricas[
  order(variable, categoria, ventana_temporal)
]
```

```{r}
# Cambio de proporciones categóricas respecto de T0

dt_proporcion_t0_categoricas <- dt_resumen_drift_categoricas[
  ventana_temporal == "T0_1_12",
  .(
    variable,
    categoria,
    pct_operaciones_t0 = pct_operaciones
  )
]

dt_drift_categoricas_vs_t0 <- merge(
  dt_resumen_drift_categoricas,
  dt_proporcion_t0_categoricas,
  by = c("variable", "categoria")
)

dt_drift_categoricas_vs_t0[
  ,
  diferencia_pct_vs_t0 := round(
    pct_operaciones - pct_operaciones_t0,
    2
  )
]

dt_drift_categoricas_vs_t0[
  order(variable, categoria, ventana_temporal)
]
```


```{r}
# Heatmap de drift marginal categórico respecto de T0

dt_grafico_drift_categoricas <- copy(dt_drift_categoricas_vs_t0)

dt_grafico_drift_categoricas[
  ,
  etiqueta_categoria := paste0(variable, ": ", categoria)
]

dt_grafico_drift_categoricas[
  ,
  etiqueta_categoria := factor(
    etiqueta_categoria,
    levels = unique(
      dt_grafico_drift_categoricas[
        order(variable, categoria),
        etiqueta_categoria
      ]
    )
  )
]

grafico_drift_categoricas <- ggplot(
  dt_grafico_drift_categoricas,
  aes(
    x = ventana_temporal,
    y = etiqueta_categoria,
    fill = diferencia_pct_vs_t0
  )
) +
  geom_tile(
    color = "white",
    linewidth = 0.8
  ) +
  geom_hline(
    yintercept = c(4.5, 8.5),
    color = "black",
    linewidth = 0.7
  ) +
  geom_text(
    aes(label = round(diferencia_pct_vs_t0, 1)),
    size = 3.4,
    color = col_negro
  ) +
  scale_fill_gradient2(
    low = col_celeste,
    mid = "white",
    high = col_rojo,
    midpoint = 0,
    name = "Dif. p.p.\nvs T0"
  ) +
  labs(
    title = "TODAS LAS TRANSACCIONES. Drift marginal categóricas",
    subtitle = "Cambio en puntos porcentuales respecto de T0 usando todas las operaciones, sin utilizar el target.",
    x = "Ventana temporal",
    y = "Categoría"
  ) +
  theme_minimal(base_size = 13) +
  theme(
    panel.grid = element_blank(),
    axis.text.x = element_text(angle = 35, hjust = 1),
    plot.title = element_text(face = "bold"),
    legend.position = "right"
  )

# Guardado del heatmap de drift marginal categórico

archivo_grafico_drift_categoricas <- file.path(
  directorio_graficos,
  "eda_drift_marginal_categoricas_vs_t0.png"
)

ggsave(
  filename = archivo_grafico_drift_categoricas,
  plot = grafico_drift_categoricas,
  width = 12,
  height = 7,
  dpi = 300
)

file.exists(archivo_grafico_drift_categoricas)

grafico_drift_categoricas
```
```{r}

```

## versus ventana previa

```{r}
# Cambio de proporciones categóricas respecto de la ventana previa

dt_drift_categoricas_secuencial <- copy(
  dt_resumen_drift_categoricas
)

dt_drift_categoricas_secuencial[
  ,
  ventana_temporal := factor(
    ventana_temporal,
    levels = orden_ventanas_temporales
  )
]

setorder(
  dt_drift_categoricas_secuencial,
  variable,
  categoria,
  ventana_temporal
)

dt_drift_categoricas_secuencial[
  ,
  pct_operaciones_ventana_previa := shift(
    pct_operaciones,
    n = 1,
    type = "lag"
  ),
  by = .(variable, categoria)
]

dt_drift_categoricas_secuencial[
  ,
  diferencia_pct_vs_ventana_previa := round(
    pct_operaciones - pct_operaciones_ventana_previa,
    2
  )
]

dt_drift_categoricas_secuencial[
  ,
  ventana_comparacion := fifelse(
    is.na(pct_operaciones_ventana_previa),
    "base",
    "vs ventana previa"
  )
]

dt_drift_categoricas_secuencial[
  order(variable, categoria, ventana_temporal)
]
```

```{r}
# Heatmap de drift marginal categórico respecto de la ventana previa

dt_grafico_drift_categoricas_secuencial <- copy(
  dt_drift_categoricas_secuencial
)

dt_grafico_drift_categoricas_secuencial[
  ,
  etiqueta_categoria := paste0(variable, ": ", categoria)
]

dt_grafico_drift_categoricas_secuencial[
  ,
  etiqueta_categoria := factor(
    etiqueta_categoria,
    levels = unique(
      dt_grafico_drift_categoricas_secuencial[
        order(variable, categoria),
        etiqueta_categoria
      ]
    )
  )
]

grafico_drift_categoricas_secuencial <- ggplot(
  dt_grafico_drift_categoricas_secuencial,
  aes(
    x = ventana_temporal,
    y = etiqueta_categoria,
    fill = diferencia_pct_vs_ventana_previa
  )
) +
  geom_tile(
    color = "white",
    linewidth = 0.8
  ) +
  geom_hline(
    yintercept = c(4.5, 8.5),
    color = "black",
    linewidth = 0.7
  ) +
  geom_text(
    aes(
      label = fifelse(
        is.na(diferencia_pct_vs_ventana_previa),
        "base",
        as.character(round(diferencia_pct_vs_ventana_previa, 1))
      )
    ),
    size = 3.4,
    color = col_negro
  ) +
  scale_fill_gradient2(
    low = col_celeste,
    mid = "white",
    high = col_rojo,
    midpoint = 0,
    name = "Dif. p.p.\nvs previa",
    na.value = "#F2F4F7"
  ) +
  labs(
    title = "TODAS LAS TRANSACCIONES. Drift marginal secuencial de categóricas",
    subtitle = "Cambio en puntos porcentuales respecto de la ventana temporal anterior usando todas las operaciones, sin utilizar el target.",
    x = "Ventana temporal",
    y = "Categoría"
  ) +
  theme_minimal(base_size = 13) +
  theme(
    panel.grid = element_blank(),
    axis.text.x = element_text(angle = 35, hjust = 1),
    plot.title = element_text(face = "bold"),
    legend.position = "right"
  )

# Guardado del heatmap secuencial de drift marginal categórico

archivo_grafico_drift_categoricas_secuencial <- file.path(
  directorio_graficos,
  "eda_drift_marginal_categoricas_secuencial.png"
)

ggsave(
  filename = archivo_grafico_drift_categoricas_secuencial,
  plot = grafico_drift_categoricas_secuencial,
  width = 12,
  height = 7,
  dpi = 300
)

file.exists(archivo_grafico_drift_categoricas_secuencial)

grafico_drift_categoricas_secuencial
```
# RESUMEN

```{r}
# Tabla síntesis del análisis exploratorio

dt_sintesis_exploratoria <- data.table(
  variable = c(
    "monto_log",
    "terminal_risk_score",
    "secuencia_24h",
    "canal",
    "hora_bin",
    "dispositivo"
  ),
  
  tipo_variable = c(
    "numérica",
    "numérica",
    "numérica",
    "categórica",
    "categórica",
    "categórica"
  ),
  
  evidencia_target = c(
    "Alta separación fraude-legítima hasta T1_19_21. Caída marcada en T2_22_24.",
    "Separación casi perfecta en T0. Señal decreciente en T1 y casi nula desde T1_19_21.",
    "AUC cercano a 0.5 en todas las ventanas. Baja señal univariada.",
    "Algunas categorías concentran fraude por lift dentro de ventana.",
    "Algunas franjas muestran concentración relativa de fraude, pero sin patrón estructural fuerte.",
    "Algunos tipos de dispositivo pueden concentrar fraude, pero sin acoplamiento fuerte con otras categóricas."
  ),
  
  evidencia_asociacion_interna = c(
    "Correlaciones bajas con las otras numéricas.",
    "Correlaciones bajas con las otras numéricas.",
    "Correlaciones bajas con las otras numéricas.",
    "Cramér's V bajo con hora_bin y dispositivo.",
    "Cramér's V bajo con canal y dispositivo.",
    "Cramér's V bajo con canal y hora_bin."
  ),
  
  evidencia_mixta = c(
    "La caída en T2 aparece de forma transversal dentro de canal, hora_bin y dispositivo.",
    "El colapso de la señal aparece de forma transversal dentro de canal, hora_bin y dispositivo.",
    "Diferencias de mediana casi siempre iguales a cero; saltos aislados atribuibles a su carácter discreto.",
    "No explica por sí sola la caída de monto ni terminal_risk_score.",
    "No explica por sí sola la caída de monto ni terminal_risk_score.",
    "No explica por sí sola la caída de monto ni terminal_risk_score."
  ),
  
  evidencia_drift_marginal = c(
    "Distribución marginal global estable usando todas las operaciones.",
    "Distribución marginal global estable usando todas las operaciones.",
    "Distribución marginal global estable usando todas las operaciones.",
    "Cambios secuenciales pequeños en puntos porcentuales.",
    "Cambios secuenciales pequeños en puntos porcentuales.",
    "Cambios secuenciales pequeños en puntos porcentuales."
  ),
  
  interpretacion = c(
    "El segundo drift parece afectar la relación entre monto y fraude, no el monto global de toda la población operativa.",
    "Variable central para explicar el colapso de M3: pierde valor discriminativo bajo el nuevo régimen.",
    "No emerge como señal robusta en el EDA; podría aportar solo por interacción dentro de modelos.",
    "Aporta contexto operativo y lift, pero no evidencia un cambio marginal suficientemente fuerte para explicar el drift.",
    "Aporta contexto operativo y lift, pero no evidencia un cambio marginal suficientemente fuerte para explicar el drift.",
    "Aporta contexto operativo y lift, pero no evidencia un cambio marginal suficientemente fuerte para explicar el drift."
  )
)

dt_sintesis_exploratoria
```
```{r}
# Tabla compacta de hallazgos principales

dt_sintesis_compacta <- dt_sintesis_exploratoria[
  ,
  .(
    variable,
    tipo_variable,
    hallazgo_principal = interpretacion
  )
]

dt_sintesis_compacta
```

```{r}
# Guardado de tablas síntesis

archivo_sintesis_exploratoria <- file.path(
  directorio_graficos,
  "tabla_sintesis_exploratoria_features.csv"
)

archivo_sintesis_compacta <- file.path(
  directorio_graficos,
  "tabla_sintesis_compacta_features.csv"
)

fwrite(
  dt_sintesis_exploratoria,
  archivo_sintesis_exploratoria
)

fwrite(
  dt_sintesis_compacta,
  archivo_sintesis_compacta
)

data.table(
  archivo = c(
    archivo_sintesis_exploratoria,
    archivo_sintesis_compacta
  ),
  existe = c(
    file.exists(archivo_sintesis_exploratoria),
    file.exists(archivo_sintesis_compacta)
  )
)
```

# verifico AUC t1_13_15

```{r}
# Verificación independiente de AUC para terminal_risk_score

calcular_auc_rank_verificacion <- function(valor, target_binario) {
  
  datos_auc <- data.table(
    valor_auc = as.numeric(valor),
    target_auc = as.integer(target_binario)
  )
  
  datos_auc <- datos_auc[
    !is.na(valor_auc) & !is.na(target_auc)
  ]
  
  n_positivos <- as.numeric(datos_auc[target_auc == 1, .N])
  n_negativos <- as.numeric(datos_auc[target_auc == 0, .N])
  
  if (n_positivos == 0 | n_negativos == 0) {
    return(NA_real_)
  }
  
  datos_auc[
    ,
    ranking_valor := rank(valor_auc, ties.method = "average")
  ]
  
  suma_rankings_positivos <- as.numeric(
    datos_auc[
      target_auc == 1,
      sum(ranking_valor)
    ]
  )
  
  auc <- (
    suma_rankings_positivos -
      n_positivos * (n_positivos + 1) / 2
  ) / (n_positivos * n_negativos)
  
  as.numeric(auc)
}

dt_verificacion_auc_terminal_ventana <- dt_operaciones_etiquetadas[
  ,
  .(
    n_operaciones = .N,
    n_fraude = sum(es_fraude == TRUE),
    n_legitimas = sum(es_fraude == FALSE),
    
    mediana_terminal_fraude = median(terminal_risk_score[es_fraude == TRUE]),
    mediana_terminal_legitima = median(terminal_risk_score[es_fraude == FALSE]),
    
    p25_terminal_fraude = quantile(terminal_risk_score[es_fraude == TRUE], 0.25),
    p75_terminal_fraude = quantile(terminal_risk_score[es_fraude == TRUE], 0.75),
    p25_terminal_legitima = quantile(terminal_risk_score[es_fraude == FALSE], 0.25),
    p75_terminal_legitima = quantile(terminal_risk_score[es_fraude == FALSE], 0.75),
    
    auc_terminal = calcular_auc_rank_verificacion(
      valor = terminal_risk_score,
      target_binario = es_fraude == TRUE
    )
  ),
  by = ventana_temporal
]

dt_verificacion_auc_terminal_ventana[
  ,
  `:=`(
    auc_terminal_orientado = pmax(auc_terminal, 1 - auc_terminal),
    diferencia_mediana_terminal = mediana_terminal_fraude - mediana_terminal_legitima
  )
]

columnas_redondeo_terminal <- c(
  "mediana_terminal_fraude",
  "mediana_terminal_legitima",
  "p25_terminal_fraude",
  "p75_terminal_fraude",
  "p25_terminal_legitima",
  "p75_terminal_legitima",
  "auc_terminal",
  "auc_terminal_orientado",
  "diferencia_mediana_terminal"
)

dt_verificacion_auc_terminal_ventana[
  ,
  (columnas_redondeo_terminal) := lapply(
    .SD,
    round,
    digits = 4
  ),
  .SDcols = columnas_redondeo_terminal
]

dt_verificacion_auc_terminal_ventana[
  order(ventana_temporal)
]
```

```{r}
# Verificación mensual de AUC para terminal_risk_score

dt_verificacion_auc_terminal_mes <- dt_operaciones_etiquetadas[
  ,
  .(
    n_operaciones = .N,
    n_fraude = sum(es_fraude == TRUE),
    n_legitimas = sum(es_fraude == FALSE),
    
    mediana_terminal_fraude = median(terminal_risk_score[es_fraude == TRUE]),
    mediana_terminal_legitima = median(terminal_risk_score[es_fraude == FALSE]),
    
    auc_terminal = calcular_auc_rank_verificacion(
      valor = terminal_risk_score,
      target_binario = es_fraude == TRUE
    )
  ),
  by = mes
]

dt_verificacion_auc_terminal_mes[
  ,
  `:=`(
    auc_terminal_orientado = pmax(auc_terminal, 1 - auc_terminal),
    diferencia_mediana_terminal = mediana_terminal_fraude - mediana_terminal_legitima
  )
]

dt_verificacion_auc_terminal_mes[
  ,
  `:=`(
    mediana_terminal_fraude = round(mediana_terminal_fraude, 4),
    mediana_terminal_legitima = round(mediana_terminal_legitima, 4),
    auc_terminal = round(auc_terminal, 4),
    auc_terminal_orientado = round(auc_terminal_orientado, 4),
    diferencia_mediana_terminal = round(diferencia_mediana_terminal, 4)
  )
]

dt_verificacion_auc_terminal_mes[
  mes >= 13 & mes <= 18
][
  order(mes)
]
```

```{r}
names(dt_asociacion_numericas_target)

```

```{r}
# Comparación entre AUC del heatmap y AUC recalculado para terminal_risk_score

dt_control_auc_terminal <- merge(
  dt_asociacion_numericas_target[
    variable == "terminal_risk_score",
    .(
      ventana_temporal,
      auc_heatmap = auc_univariado,
      auc_orientado_heatmap = auc_orientado
    )
  ],
  dt_verificacion_auc_terminal_ventana[
    ,
    .(
      ventana_temporal,
      auc_recalculado = auc_terminal,
      auc_orientado_recalculado = auc_terminal_orientado
    )
  ],
  by = "ventana_temporal"
)

dt_control_auc_terminal[
  ,
  `:=`(
    diferencia_auc = round(auc_heatmap - auc_recalculado, 6),
    diferencia_auc_orientado = round(
      auc_orientado_heatmap - auc_orientado_recalculado,
      6
    )
  )
]

dt_control_auc_terminal
```

# SUBSET FRAUDE ETIQUETADOS 

```{r}
# Subset de operaciones fraudulentas etiquetadas

dt_operaciones_fraude <- copy(
  dt_operaciones_etiquetadas[
    es_fraude == TRUE
  ]
)

dt_sanity_operaciones_fraude <- dt_operaciones_fraude[
  ,
  .(
    n_fraudes = .N,
    mes_minimo = min(mes, na.rm = TRUE),
    mes_maximo = max(mes, na.rm = TRUE)
  ),
  by = ventana_temporal
][
  order(ventana_temporal)
]

dt_sanity_operaciones_fraude

```

## correlaciones numericas

```{r}
# Correlaciones entre variables numéricas solo sobre operaciones fraudulentas

calcular_correlaciones_numericas_fraude <- function(datos_ventana, metodo_correlacion) {
  
  matriz_correlacion <- cor(
    datos_ventana[, ..variables_numericas_fraude],
    method = metodo_correlacion,
    use = "complete.obs"
  )
  
  dt_correlacion <- as.data.table(
    as.table(matriz_correlacion)
  )
  
  setnames(
    dt_correlacion,
    c("variable_1", "variable_2", "correlacion")
  )
  
  dt_correlacion[
    ,
    metodo := metodo_correlacion
  ]
  
  dt_correlacion[
    ,
    n_fraudes_ventana := nrow(datos_ventana)
  ]
  
  dt_correlacion
}

dt_correlaciones_numericas_fraude <- rbindlist(
  lapply(
    levels(dt_operaciones_fraude$ventana_temporal),
    function(ventana_actual) {
      
      datos_ventana_actual <- dt_operaciones_fraude[
        ventana_temporal == ventana_actual
      ]
      
      dt_pearson <- calcular_correlaciones_numericas_fraude(
        datos_ventana = datos_ventana_actual,
        metodo_correlacion = "pearson"
      )
      
      dt_spearman <- calcular_correlaciones_numericas_fraude(
        datos_ventana = datos_ventana_actual,
        metodo_correlacion = "spearman"
      )
      
      dt_resultado <- rbindlist(
        list(dt_pearson, dt_spearman)
      )
      
      dt_resultado[
        ,
        ventana_temporal := ventana_actual
      ]
      
      dt_resultado
    }
  )
)

dt_correlaciones_numericas_fraude[
  variable_1 != variable_2
][
  ,
  correlacion := round(correlacion, 3)
][
  order(metodo, ventana_temporal, variable_1, variable_2)
]
```

```{r}
# Heatmap de Pearson entre variables numéricas solo sobre fraudes

dt_grafico_pearson_fraude <- copy(
  dt_correlaciones_numericas_fraude[
    metodo == "pearson"
  ]
)

dt_grafico_pearson_fraude[
  ,
  variable_1 := factor(
    variable_1,
    levels = variables_numericas_fraude
  )
]

dt_grafico_pearson_fraude[
  ,
  variable_2 := factor(
    variable_2,
    levels = rev(variables_numericas_fraude)
  )
]

grafico_pearson_fraude <- ggplot(
  dt_grafico_pearson_fraude,
  aes(
    x = variable_1,
    y = variable_2,
    fill = correlacion
  )
) +
  geom_tile(
    color = "white",
    linewidth = 1,
    width = 0.98,
    height = 0.98
  ) +
  geom_text(
    aes(label = round(correlacion, 2)),
    size = 3.8,
    color = col_negro
  ) +
  facet_wrap(
    ~ ventana_temporal,
    nrow = 1
  ) +
  coord_fixed() +
  scale_x_discrete(expand = c(0, 0)) +
  scale_y_discrete(expand = c(0, 0)) +
  scale_fill_gradient2(
    low = col_celeste,
    mid = "white",
    high = col_rojo,
    midpoint = 0,
    limits = c(-1, 1),
    name = "Pearson"
  ) +
  labs(
    title = "FRAUDES ETIQUETADOS. Correlación lineal entre variables numéricas",
    subtitle = "Coeficiente Pearson calculado solo sobre operaciones con es_fraude == TRUE.",
    x = NULL,
    y = NULL
  ) +
  theme_minimal(base_size = 13) +
  theme(
    panel.grid = element_blank(),
    panel.border = element_rect(
      color = "#D0D5DD",
      fill = NA,
      linewidth = 0.9
    ),
    panel.spacing.x = unit(1.2, "lines"),
    strip.background = element_rect(
      fill = "#F2F4F7",
      color = "#D0D5DD",
      linewidth = 0.8
    ),
    strip.text = element_text(face = "bold"),
    axis.text.x = element_text(angle = 35, hjust = 1),
    plot.title = element_text(face = "bold"),
    legend.position = "bottom"
  )

# Guardado del heatmap de Pearson sobre fraudes

archivo_grafico_pearson_fraude <- file.path(
  directorio_graficos,
  "eda_pearson_numericas_solo_fraudes_por_ventana.png"
)

ggsave(
  filename = archivo_grafico_pearson_fraude,
  plot = grafico_pearson_fraude,
  width = 14,
  height = 4.8,
  dpi = 300
)

file.exists(archivo_grafico_pearson_fraude)

grafico_pearson_fraude
```
## asociación categóricas

```{r}
# Asociación entre variables categóricas solo sobre operaciones fraudulentas

pares_categoricas_fraude <- CJ(
  variable_1 = variables_categoricas_fraude,
  variable_2 = variables_categoricas_fraude
)

dt_asociacion_categoricas_fraude <- rbindlist(
  lapply(
    levels(dt_operaciones_fraude$ventana_temporal),
    function(ventana_actual) {
      
      datos_ventana_actual <- dt_operaciones_fraude[
        ventana_temporal == ventana_actual
      ]
      
      dt_resultado_ventana <- copy(pares_categoricas_fraude)
      
      dt_resultado_ventana[
        ,
        cramers_v := mapply(
          function(variable_1_actual, variable_2_actual) {
            calcular_cramers_v(
              variable_a = datos_ventana_actual[[variable_1_actual]],
              variable_b = datos_ventana_actual[[variable_2_actual]]
            )
          },
          variable_1,
          variable_2
        )
      ]
      
      dt_resultado_ventana[
        ,
        n_fraudes_ventana := nrow(datos_ventana_actual)
      ]
      
      dt_resultado_ventana[
        ,
        ventana_temporal := ventana_actual
      ]
      
      dt_resultado_ventana
    }
  )
)

dt_asociacion_categoricas_fraude[
  ,
  cramers_v := round(cramers_v, 3)
]

dt_asociacion_categoricas_fraude[
  order(ventana_temporal, variable_1, variable_2)
]
```

```{r}
# Heatmap de Cramér's V entre categóricas solo sobre fraudes

dt_grafico_cramers_v_fraude <- copy(dt_asociacion_categoricas_fraude)

dt_grafico_cramers_v_fraude[
  ,
  variable_1 := factor(
    variable_1,
    levels = variables_categoricas_fraude
  )
]

dt_grafico_cramers_v_fraude[
  ,
  variable_2 := factor(
    variable_2,
    levels = rev(variables_categoricas_fraude)
  )
]

grafico_cramers_v_fraude <- ggplot(
  dt_grafico_cramers_v_fraude,
  aes(
    x = variable_1,
    y = variable_2,
    fill = cramers_v
  )
) +
  geom_tile(
    color = "white",
    linewidth = 1,
    width = 0.98,
    height = 0.98
  ) +
  geom_text(
    aes(label = round(cramers_v, 2)),
    size = 3.8,
    color = col_negro
  ) +
  facet_wrap(
    ~ ventana_temporal,
    nrow = 1
  ) +
  coord_fixed() +
  scale_x_discrete(expand = c(0, 0)) +
  scale_y_discrete(expand = c(0, 0)) +
  scale_fill_gradient(
    low = "white",
    high = col_purpura,
    limits = c(0, 1),
    name = "Cramér's V"
  ) +
  labs(
    title = "FRAUDES ETIQUETADOS. Asociación entre variables categóricas",
    subtitle = "Cramér's V calculado solo sobre operaciones con es_fraude == TRUE.",
    x = NULL,
    y = NULL
  ) +
  theme_minimal(base_size = 13) +
  theme(
    panel.grid = element_blank(),
    panel.border = element_rect(
      color = "#D0D5DD",
      fill = NA,
      linewidth = 0.9
    ),
    panel.spacing.x = unit(1.2, "lines"),
    strip.background = element_rect(
      fill = "#F2F4F7",
      color = "#D0D5DD",
      linewidth = 0.8
    ),
    strip.text = element_text(face = "bold"),
    axis.text.x = element_text(angle = 35, hjust = 1),
    plot.title = element_text(face = "bold"),
    legend.position = "bottom"
  )

# Guardado del heatmap de Cramér's V sobre fraudes

archivo_grafico_cramers_v_fraude <- file.path(
  directorio_graficos,
  "eda_cramers_v_categoricas_solo_fraudes_por_ventana.png"
)

ggsave(
  filename = archivo_grafico_cramers_v_fraude,
  plot = grafico_cramers_v_fraude,
  width = 14,
  height = 4.8,
  dpi = 300
)

file.exists(archivo_grafico_cramers_v_fraude)

grafico_cramers_v_fraude
```

## pairplot solo fraude

```{r}
# Pair plot de variables numéricas solo sobre fraudes

if (requireNamespace("GGally", quietly = TRUE)) {
  
  dt_pairplot_fraude <- copy(
    dt_operaciones_fraude[
      ,
      c(
        "ventana_temporal",
        variables_numericas_fraude
      ),
      with = FALSE
    ]
  )
  
  dt_pairplot_fraude[
    ,
    ventana_temporal := factor(
      ventana_temporal,
      levels = orden_ventanas_temporales
    )
  ]
  
  grafico_pairplot_fraude <- GGally::ggpairs(
    data = as.data.frame(dt_pairplot_fraude),
    columns = variables_numericas_fraude,
    mapping = ggplot2::aes(color = ventana_temporal, alpha = 0.45),
    upper = list(
      continuous = GGally::wrap(
        "cor",
        size = 3
      )
    ),
    lower = list(
      continuous = GGally::wrap(
        "points",
        size = 0.8
      )
    ),
    diag = list(
      continuous = GGally::wrap(
        "densityDiag",
        alpha = 0.35
      )
    )
  ) +
    labs(
      title = "FRAUDES ETIQUETADOS. Pair plot de variables numéricas",
      subtitle = "Distribución y relación entre features numéricas solo sobre operaciones fraudulentas."
    ) +
    theme_minimal(base_size = 12) +
    theme(
      plot.title = element_text(face = "bold"),
      legend.position = "bottom"
    )
  
  

  grafico_pairplot_fraude
  
} else {
  
  message(
    "El paquete GGally no está instalado. El pair plot no fue generado."
  )
}
```
```{r}
# Guardado del pair plot de fraudes

if (exists("grafico_pairplot_fraude")) {
  
  archivo_grafico_pairplot_fraude <- file.path(
    directorio_graficos,
    "eda_pairplot_numericas_solo_fraudes.png"
  )
  
  ggsave(
    filename = archivo_grafico_pairplot_fraude,
    plot = grafico_pairplot_fraude,
    width = 11,
    height = 9,
    dpi = 300
  )
  
  file.exists(archivo_grafico_pairplot_fraude)
}
```
## pairplot fraudes por ventana

```{r}
# Pair plots de variables numéricas solo sobre fraudes, separados por ventana

if (requireNamespace("GGally", quietly = TRUE)) {
  
  dt_pairplot_fraude_por_ventana <- copy(
    dt_operaciones_fraude[
      ,
      c(
        "ventana_temporal",
        variables_numericas_fraude
      ),
      with = FALSE
    ]
  )
  
  dt_pairplot_fraude_por_ventana[
    ,
    ventana_temporal := factor(
      ventana_temporal,
      levels = orden_ventanas_temporales
    )
  ]
  
  lista_pairplots_fraude_por_ventana <- lapply(
    orden_ventanas_temporales,
    function(ventana_actual) {
      
      dt_pairplot_ventana_actual <- dt_pairplot_fraude_por_ventana[
        ventana_temporal == ventana_actual
      ]
      
      grafico_ventana_actual <- GGally::ggpairs(
        data = as.data.frame(
          dt_pairplot_ventana_actual[
            ,
            variables_numericas_fraude,
            with = FALSE
          ]
        ),
        columns = variables_numericas_fraude,
        upper = list(
          continuous = GGally::wrap(
            "cor",
            size = 6
          )
        ),
        lower = list(
          continuous = GGally::wrap(
            "points",
            size = 0.8,
            alpha = 0.45,
            color = col_rojo
          )
        ),
        diag = list(
          continuous = GGally::wrap(
            "densityDiag",
            alpha = 0.35,
            fill = col_rojo,
            color = col_rojo
          )
        )
      ) +
        labs(
          title = paste0(
            "FRAUDES ETIQUETADOS. Pair plot de variables numéricas - ",
            ventana_actual
          ),
          subtitle = paste0(
            "Solo operaciones con es_fraude == TRUE. n = ",
            nrow(dt_pairplot_ventana_actual)
          )
        ) +
        theme_minimal(base_size = 12) +
        theme(
          plot.title = element_text(face = "bold"),
          legend.position = "bottom"
        )
      
      grafico_ventana_actual
    }
  )
  
  names(lista_pairplots_fraude_por_ventana) <- orden_ventanas_temporales
  
  lista_pairplots_fraude_por_ventana[[1]]
  
} else {
  
  message(
    "El paquete GGally no está instalado. Los pair plots no fueron generados."
  )
}
```

```{r}
# Guardado de pair plots de fraudes por ventana

if (exists("lista_pairplots_fraude_por_ventana")) {
  
  dt_guardado_pairplots_fraude_por_ventana <- rbindlist(
    lapply(
      orden_ventanas_temporales,
      function(ventana_actual) {
        
        archivo_actual <- file.path(
          directorio_graficos,
          paste0(
            "eda_pairplot_numericas_solo_fraudes_",
            ventana_actual,
            ".png"
          )
        )
        
        ggsave(
          filename = archivo_actual,
          plot = lista_pairplots_fraude_por_ventana[[ventana_actual]],
          width = 10,
          height = 8,
          dpi = 300
        )
        
        data.table(
          ventana_temporal = ventana_actual,
          archivo = archivo_actual,
          existe = file.exists(archivo_actual)
        )
      }
    )
  )
  
  dt_guardado_pairplots_fraude_por_ventana
}
```

```{r}

# Sanity check de cantidad de fraudes usados en los pair plots

dt_sanity_pairplots_fraude_por_ventana <- dt_pairplot_fraude_por_ventana[
  ,
  .(
    n_fraudes = .N
  ),
  by = ventana_temporal
][
  order(ventana_temporal)
]

dt_sanity_pairplots_fraude_por_ventana
```

## pairplot etiquetadas

```{r}
# Base muestreada para pair plot de operaciones etiquetadas

set.seed(20260424)

n_maximo_pairplot_por_grupo <- 1200

dt_pairplot_etiquetadas <- dt_operaciones_etiquetadas[
  ,
  .SD[
    sample(
      .N,
      size = min(.N, n_maximo_pairplot_por_grupo)
    )
  ],
  by = .(ventana_temporal, clase_fraude)
]

dt_pairplot_etiquetadas[
  ,
  ventana_temporal := factor(
    ventana_temporal,
    levels = orden_ventanas_temporales
  )
]

dt_pairplot_etiquetadas[
  ,
  clase_fraude := factor(
    clase_fraude,
    levels = c("legitima", "fraude")
  )
]

dt_sanity_pairplot_etiquetadas <- dt_pairplot_etiquetadas[
  ,
  .(
    n_operaciones_muestra = .N
  ),
  by = .(ventana_temporal, clase_fraude)
][
  order(ventana_temporal, clase_fraude)
]

dt_sanity_pairplot_etiquetadas
```

```{r}
# Pair plot de variables numéricas sobre operaciones etiquetadas

if (requireNamespace("GGally", quietly = TRUE)) {
  
  grafico_pairplot_etiquetadas <- GGally::ggpairs(
    data = as.data.frame(
      dt_pairplot_etiquetadas[
        ,
        c(
          "clase_fraude",
          variables_numericas_fraude
        ),
        with = FALSE
      ]
    ),
    columns = variables_numericas_fraude,
    mapping = ggplot2::aes(
      color = clase_fraude,
      alpha = 0.35
    ),
    upper = list(
      continuous = GGally::wrap(
        "cor",
        size = 3
      )
    ),
    lower = list(
      continuous = GGally::wrap(
        "points",
        size = 0.7
      )
    ),
    diag = list(
      continuous = GGally::wrap(
        "densityDiag",
        alpha = 0.35
      )
    )
  ) +
    scale_color_manual(
      values = c(
        "legitima" = col_celeste,
        "fraude" = col_rojo
      )
    ) +
    scale_fill_manual(
      values = c(
        "legitima" = col_celeste,
        "fraude" = col_rojo
      )
    ) +
    labs(
      title = "TRANSACCIONES ETIQUETADAS. Pair plot de variables numéricas",
      subtitle = "Muestra estratificada por ventana y clase. Comparación entre operaciones legítimas y fraudulentas."
    ) +
    theme_minimal(base_size = 12) +
    theme(
      plot.title = element_text(face = "bold"),
      legend.position = "bottom"
    )
  
  grafico_pairplot_etiquetadas
  
} else {
  
  message(
    "El paquete GGally no está instalado. El pair plot no fue generado."
  )
}
```

```{r}
# Guardado del pair plot de operaciones etiquetadas

if (exists("grafico_pairplot_etiquetadas")) {
  
  archivo_grafico_pairplot_etiquetadas <- file.path(
    directorio_graficos,
    "eda_pairplot_numericas_etiquetadas_fraude_legitima.png"
  )
  
  ggsave(
    filename = archivo_grafico_pairplot_etiquetadas,
    plot = grafico_pairplot_etiquetadas,
    width = 11,
    height = 9,
    dpi = 300
  )
  
  file.exists(archivo_grafico_pairplot_etiquetadas)
}
```
## pairplot etiquetadas x ventana

```{r}

# Pair plots por ventana sobre operaciones etiquetadas

if (requireNamespace("GGally", quietly = TRUE)) {
  
  lista_pairplots_etiquetadas_por_ventana <- lapply(
    orden_ventanas_temporales,
    function(ventana_actual) {
      
      dt_pairplot_ventana_actual <- dt_pairplot_etiquetadas[
        ventana_temporal == ventana_actual
      ]
      
      grafico_ventana_actual <- GGally::ggpairs(
        data = as.data.frame(
          dt_pairplot_ventana_actual[
            ,
            c(
              "clase_fraude",
              variables_numericas_fraude
            ),
            with = FALSE
          ]
        ),
        columns = variables_numericas_fraude,
        mapping = ggplot2::aes(
          color = clase_fraude,
          alpha = 0.35
        ),
        upper = list(
          continuous = GGally::wrap(
            "cor",
            size = 6
          )
        ),
        lower = list(
          continuous = GGally::wrap(
            "points",
            size = 0.7
          )
        ),
        diag = list(
          continuous = GGally::wrap(
            "densityDiag",
            alpha = 0.35
          )
        )
      ) +
        scale_color_manual(
          values = c(
            "legitima" = col_celeste,
            "fraude" = col_rojo
          )
        ) +
        scale_fill_manual(
          values = c(
            "legitima" = col_celeste,
            "fraude" = col_rojo
          )
        ) +
        labs(
          title = paste0(
            "TRANSACCIONES ETIQUETADAS. Pair plot numérico - ",
            ventana_actual
          ),
          subtitle = "Muestra estratificada. Comparación entre operaciones legítimas y fraudulentas."
        ) +
        theme_minimal(base_size = 12) +
        theme(
          plot.title = element_text(face = "bold"),
          legend.position = "bottom"
        )
      
      grafico_ventana_actual
    }
  )
  
  names(lista_pairplots_etiquetadas_por_ventana) <- orden_ventanas_temporales
  
  lista_pairplots_etiquetadas_por_ventana[[1]]
  
} else {
  
  message(
    "El paquete GGally no está instalado. Los pair plots por ventana no fueron generados."
  )
}

```
```{r}
# Guardado de pair plots por ventana

if (exists("lista_pairplots_etiquetadas_por_ventana")) {
  
  dt_guardado_pairplots_ventana <- rbindlist(
    lapply(
      orden_ventanas_temporales,
      function(ventana_actual) {
        
        archivo_actual <- file.path(
          directorio_graficos,
          paste0(
            "eda_pairplot_numericas_etiquetadas_",
            ventana_actual,
            ".png"
          )
        )
        
        ggsave(
          filename = archivo_actual,
          plot = lista_pairplots_etiquetadas_por_ventana[[ventana_actual]],
          width = 11,
          height = 9,
          dpi = 300
        )
        
        data.table(
          ventana_temporal = ventana_actual,
          archivo = archivo_actual,
          existe = file.exists(archivo_actual)
        )
      }
    )
  )
  
  dt_guardado_pairplots_ventana
}
```

## combinaciones de categóricas FRAUDE

```{r}
# Combinaciones categóricas dentro de operaciones fraudulentas

if (!exists("dt_operaciones_fraude")) {
  dt_operaciones_fraude <- copy(
    dt_operaciones_etiquetadas[
      es_fraude == TRUE
    ]
  )
}



dt_combinaciones_categoricas_fraude <- dt_operaciones_fraude[
  ,
  .(
    n_fraudes = .N
  ),
  by = .(
    ventana_temporal,
    canal,
    hora_bin,
    dispositivo
  )
]

dt_combinaciones_categoricas_fraude[
  ,
  pct_fraudes_ventana := 100 * n_fraudes / sum(n_fraudes),
  by = ventana_temporal
]

dt_combinaciones_categoricas_fraude[
  ,
  combinacion_operativa := paste(
    canal,
    hora_bin,
    dispositivo,
    sep = " | "
  )
]

dt_combinaciones_categoricas_fraude[
  ,
  pct_fraudes_ventana := round(pct_fraudes_ventana, 2)
]

dt_combinaciones_categoricas_fraude[
  order(ventana_temporal, -pct_fraudes_ventana)
]
```

```{r}
# Heatmap de combinaciones categóricas dentro de fraudes por ventana

dt_operaciones_fraude <- copy(
  dt_operaciones_etiquetadas[
    es_fraude == TRUE
  ]
)

dt_combinaciones_categoricas_fraude <- dt_operaciones_fraude[
  ,
  .(
    n_fraudes = .N
  ),
  by = .(
    ventana_temporal,
    canal,
    hora_bin,
    dispositivo
  )
]

dt_combinaciones_categoricas_fraude[
  ,
  pct_fraudes_ventana := 100 * n_fraudes / sum(n_fraudes),
  by = ventana_temporal
]

dt_combinaciones_categoricas_fraude[
  ,
  combinacion_operativa := paste(
    canal,
    hora_bin,
    dispositivo,
    sep = " | "
  )
]

dt_combinaciones_categoricas_fraude[
  ,
  pct_fraudes_ventana := round(pct_fraudes_ventana, 2)
]

n_combinaciones_grafico <- 20

dt_top_combinaciones_fraude <- dt_combinaciones_categoricas_fraude[
  ,
  .(
    n_fraudes_total = sum(n_fraudes)
  ),
  by = combinacion_operativa
][
  order(-n_fraudes_total)
]

n_combinaciones_disponibles <- min(
  n_combinaciones_grafico,
  nrow(dt_top_combinaciones_fraude)
)

dt_top_combinaciones_fraude <- dt_top_combinaciones_fraude[
  1:n_combinaciones_disponibles
]

dt_grafico_combinaciones_fraude <- dt_combinaciones_categoricas_fraude[
  combinacion_operativa %in% dt_top_combinaciones_fraude$combinacion_operativa
]

dt_grafico_combinaciones_fraude[
  ,
  combinacion_operativa := factor(
    combinacion_operativa,
    levels = dt_top_combinaciones_fraude[
      order(n_fraudes_total),
      combinacion_operativa
    ]
  )
]



# dt_grafico_combinaciones_fraude[
#   ,
#   etiqueta_celda := paste0(
#     round(pct_fraudes_ventana, 1),
#     "%\n",
#     "n=",
#     n_fraudes
#   )
# ]


dt_grafico_combinaciones_fraude[
  ,
  etiqueta_celda := paste0(
    round(pct_fraudes_ventana, 1),
    "% ",
    "(n=",
    n_fraudes,
    ")"
  )
]
grafico_combinaciones_categoricas_fraude <- ggplot(
  dt_grafico_combinaciones_fraude,
  aes(
    x = ventana_temporal,
    y = combinacion_operativa,
    fill = pct_fraudes_ventana
  )
) +
  geom_tile(
    color = "white",
    linewidth = 0.8
  ) +
  geom_text(
    aes(label = etiqueta_celda),
    size = 3,
    color = col_negro,
    lineheight = 0.9
  ) +
  scale_fill_gradient(
    low = "white",
    high = col_rojo,
    name = "% fraudes\nde ventana"
  ) +
  labs(
    title = "Combinaciones operativas más frecuentes dentro de los fraudes",
    subtitle = "Distribución de canal, hora_bin y dispositivo entre operaciones con es_fraude == TRUE.",
    x = "Ventana temporal",
    y = "Combinación operativa"
  ) +
  theme_minimal(base_size = 13) +
  theme(
    panel.grid = element_blank(),
    axis.text.x = element_text(angle = 35, hjust = 1),
    axis.text.y = element_text(size = 9),
    plot.title = element_text(face = "bold"),
    legend.position = "right"
  )

grafico_combinaciones_categoricas_fraude
```

```{r}
# Guardado del heatmap de combinaciones categóricas dentro de fraudes

archivo_grafico_combinaciones_categoricas_fraude <- file.path(
  directorio_graficos,
  "eda_combinaciones_categoricas_solo_fraudes_por_ventana.png"
)

ggsave(
  filename = archivo_grafico_combinaciones_categoricas_fraude,
  plot = grafico_combinaciones_categoricas_fraude,
  width = 13,
  height = 8,
  dpi = 300
)

file.exists(archivo_grafico_combinaciones_categoricas_fraude)
```

