---
title: "Banco Ánfora. Reanálisis bayesiano de un sistema de detección de fraude bajo cambio de distribución por intervención externa"
author: "Lucas Chicco, Silvana Contreras, Ramiro Santamaría, Sofía Scaiano"
output:
  html_document:
    theme: flatly
    toc: true
    toc_float: true
    code_folding: show
  pdf_document: 
    latex_engine: lualatex
subtitle: "Taller Integrador de Inferencia Bayesiana - Maestria en Data Mining (UBA)"
header-includes:
  - \usepackage{fvextra}
  - \DefineVerbatimEnvironment{Highlighting}{Verbatim}{breaklines,commandchars=\\\{\}}
---

```{r}
# 1. Definís la lista de paquetes que necesitás
paquetes <- c("tidyverse", "jsonlite", "ggplot2", "posterior", "nanoparquet", "arrow")

# 2. Identificás cuáles NO están instalados en el sistema
paquetes_faltantes <- paquetes[!(paquetes %in% installed.packages()[, "Package"])]

# 3. Si hay alguno que falta, lo instala
if (length(paquetes_faltantes) > 0) {
  install.packages(paquetes_faltantes)
} else {
  print("¡Todos los paquetes ya están instalados!")
}

rm(paquetes, paquetes_faltantes)
  
```

```{r setup, include=FALSE}
rm(list = ls())
gc()

knitr::opts_chunk$set(
  echo    = TRUE,
  warning = FALSE,
  message = FALSE,
  fig.align = "center",
  out.width = "100%"
)

library(MASS)
library(tidyverse)
library(data.table)
library(rethinking)
library(brms)
library(bayesplot)
library(scales)
library(ibUBA)
library(jsonlite)
library(arrow)

set.seed(42)

# Paleta del curso
pal <- ib_palette()
col_azul    <- unname(pal["primary"])
col_rojo    <- unname(pal["accent"])
col_purpura <- unname(pal["purple"])
col_celeste <- unname(pal["blue"])
col_verde   <- unname(pal["green"])
col_gris    <- "#95A5A6"

rm(pal)
```


```{r}

print("La URL del caso está en: https://anfora.netlify.app/")
  
```


## Descarga datos TP CASO 2

```{r}

# ============================================================
# Descarga automática de datos del Caso B - Banco Ánfora
# ============================================================

# Crear estructura de carpetas si no existe
dir.create("datos", showWarnings = FALSE)
dir.create("datos/v6", showWarnings = FALSE, recursive = TRUE)
dir.create("datos/v6/modelos", showWarnings = FALSE, recursive = TRUE)

# ------------------------------------------------------------
# URLs de descarga
# ------------------------------------------------------------

urls_datos <- list(
  
  # Métricas principales
  metricas_temporales = list(
    url = "https://anfora.netlify.app/datos/v6/metricas_temporales.csv",
    destino = "datos/v6/metricas_temporales.csv"
  ),
  
  metricas_T0_validacion = list(
    url = "https://anfora.netlify.app/datos/v6/modelos/metricas_T0_validacion.json",
    destino = "datos/v6/modelos/metricas_T0_validacion.json"
  ),
  
  # Archivos parquet
  operaciones_T1 = list(
    url = "https://anfora.netlify.app/datos/v6/operaciones_T1.parquet",
    destino = "datos/v6/operaciones_T1.parquet"
  ),
  
  operaciones_T0_valid = list(
    url = "https://anfora.netlify.app/datos/v6/operaciones_T0_valid.parquet",
    destino = "datos/v6/operaciones_T0_valid.parquet"
  ),
  
  operaciones_T0_train = list(
    url = "https://anfora.netlify.app/datos/v6/operaciones_T0_train.parquet",
    destino = "datos/v6/operaciones_T0_train.parquet"
  ),
  
  operaciones = list(
    url = "https://anfora.netlify.app/datos/v6/operaciones.parquet",
    destino = "datos/v6/operaciones.parquet"
  ),
  
  operaciones_T1_etiquetadas = list(
    url = "https://anfora.netlify.app/datos/v6/operaciones_T1_etiquetadas.parquet",
    destino = "datos/v6/operaciones_T1_etiquetadas.parquet"
  ),
  
  # Modelos serializados
  modelo_M1 = list(
    url = "https://anfora.netlify.app/datos/v6/modelos/M1_logistica.pkl",
    destino = "datos/v6/modelos/M1.pkl"
  ),
  
  modelo_M2 = list(
    url = "https://anfora.netlify.app/datos/v6/modelos/M2_random_forest.pkl",
    destino = "datos/v6/modelos/M2.pkl"
  ),
  
  modelo_M3 = list(
    url = "https://anfora.netlify.app/datos/v6/modelos/M3_gbm_completo.pkl",
    destino = "datos/v6/modelos/M3.pkl"
  ),
  
  modelo_M4 = list(
    url = "https://anfora.netlify.app/datos/v6/modelos/M4_gbm_moderado.pkl",
    destino = "datos/v6/modelos/M4.pkl"
  ),
  
  modelo_M5 = list(
    url = "https://anfora.netlify.app/datos/v6/modelos/M5_naive_bayes.pkl",
    destino = "datos/v6/modelos/M5.pkl"
  )
)

# ------------------------------------------------------------
# Función de descarga
# ------------------------------------------------------------

descargar_si_no_existe <- function(nombre, url, destino) {
  
  if (file.exists(destino)) {
    message("Ya existe: ", destino)
  } else {
    message("Descargando: ", nombre)
    
    tryCatch(
      {
        download.file(
          url = url,
          destfile = destino,
          mode = "wb"
        )
        message("Descarga completa: ", destino)
      },
      error = function(e) {
        message("No se pudo descargar: ", nombre)
        message("Revisar URL o conexión.")
        message("Error: ", e$message)
      }
    )
  }
}

# ------------------------------------------------------------
# Descargar todos los archivos declarados
# ------------------------------------------------------------

for (nombre in names(urls_datos)) {
  descargar_si_no_existe(
    nombre = nombre,
    url = urls_datos[[nombre]]$url,
    destino = urls_datos[[nombre]]$destino
  )
}

rm(urls_datos, descargar_si_no_existe, nombre)

```

# directorio para graficos
```{r}
# Directorio para guardar gráficos

directorio_graficos <- "graficos"

dir.create(
  path = directorio_graficos,
  showWarnings = FALSE,
  recursive = TRUE
)

data.table(
  directorio = directorio_graficos,
  existe = dir.exists(directorio_graficos),
  ruta_absoluta = normalizePath(directorio_graficos)
)
```

# paleta colores

```{r}
# Paleta común para modelos

nombres_modelos <- c(
  "M1_logistica",
  "M2_random_forest",
  "M3_gbm_completo",
  "M4_gbm_moderado",
  "M5_naive_bayes"
)

paleta_modelos <- setNames(
  scales::hue_pal()(length(nombres_modelos)),
  nombres_modelos
)

paleta_modelos
```

## 1 Reconstrucción de F1 en T0_m3

```{r}

ruta_metricas_T0 <- "datos/v6/modelos/metricas_T0_validacion.json"
metricas_T0 <- fromJSON(ruta_metricas_T0)

names(metricas_T0)
length(metricas_T0)

rm(ruta_metricas_T0)

```


```{r}

m3_T0_validacion <- metricas_T0$M3_gbm_completo$T0_validacion
as.data.table(as.list(m3_T0_validacion))

```


```{r}

# Cálculo manual de F1 desde TP, FP y FN
# Fórmula clásica: F1 = 2TP / (2TP + FP + FN)

TP <- m3_T0_validacion$TP
FP <- m3_T0_validacion$FP
FN <- m3_T0_validacion$FN
TN <- m3_T0_validacion$TN

f1_calculado_t0_m3 <- (2 * TP) / ((2 * TP) + FP + FN)

f1_reportado_t0_m3 <- m3_T0_validacion$f1

# Tabla de control
data.table(
  modelo = "M3_gbm_completo",
  ventana = "T0_validacion",
  TP = TP,
  FP = FP,
  FN = FN,
  TN = TN,
  f1_calculado = f1_calculado_t0_m3,
  f1_reportado = f1_reportado_t0_m3,
  diferencia = f1_calculado_t0_m3 - f1_reportado_t0_m3
)

```

```{r}

# ============================================================
# Sanity checks del Paso 1
# ============================================================

# Check 1: el F1 recalculado coincide con el F1 reportado
check_f1_coincide <- isTRUE(all.equal(
  f1_calculado_t0_m3,
  f1_reportado_t0_m3,
  tolerance = 1e-12
))

# Check 2: el F1 recalculado redondea a 0.842
check_f1_0842 <- round(f1_calculado_t0_m3, 3) == 0.842

# Check 3: los conteos suman el total de validación T0
n_validacion <- m3_T0_validacion$n
check_conteos_suman_n <- (TP + FP + FN + TN) == n_validacion

# Check 4: los fraudes reales coinciden con TP + FN
n_fraude <- m3_T0_validacion$n_fraude
check_fraudes_suman <- (TP + FN) == n_fraude

data.table(
  chequeo = c(
    "F1 calculado coincide con F1 reportado",
    "F1 calculado redondea a 0.842",
    "TP + FP + FN + TN coincide con n",
    "TP + FN coincide con n_fraude"
  ),
  resultado = c(
    check_f1_coincide,
    check_f1_0842,
    check_conteos_suman_n,
    check_fraudes_suman
  )
)

rm(f1_reportado_t0_m3, check_fraudes_suman, check_f1_coincide, check_f1_0842, check_conteos_suman_n, n_validacion)

```

# 2 Posteriors Beta-Binomial T0_m3

```{r}
# Sanity check de conteos

data.table(
  modelo = "M3_gbm_completo",
  ventana = "T0_validacion",
  TP = TP,
  FP = FP,
  FN = FN,
  TN = TN
)

```

```{r}

# Cálculo puntual de precisión y sensibilidad

precision_puntual_t0_m3 <- TP / (TP + FP)
sensibilidad_puntual_t0_m3 <- TP / (TP + FN)

data.table(
  modelo = "M3_gbm_completo",
  ventana = "T0_validacion",
  precision_puntual = precision_puntual_t0_m3, #proporción de alertas del modelo que efectivamente eran fraude.
  sensibilidad_puntual = sensibilidad_puntual_t0_m3 #proporción de fraudes reales que el modelo logró detectar
)

```


```{r}

# Parámetros del prior uniforme

alpha_prior <- 1
beta_prior <- 1

# Posterior de precisión
# Éxitos: TP
# Fracasos: FP

alpha_precision <- alpha_prior + TP
beta_precision <- beta_prior + FP

# Posterior de sensibilidad
# Éxitos: TP
# Fracasos: FN

alpha_sensibilidad <- alpha_prior + TP
beta_sensibilidad <- beta_prior + FN

data.table(
  metrica = c("precision", "sensibilidad"),
  alpha_posterior = c(alpha_precision, alpha_sensibilidad),
  beta_posterior = c(beta_precision, beta_sensibilidad)
)

```

```{r}

# Muestreo de las posteriores Beta de precisión y sensibilidad

set.seed(20260424)

S <- 50000

muestras_precision_t0_m3 <- rbeta(
  n = S,
  shape1 = alpha_precision,
  shape2 = beta_precision
)

muestras_sensibilidad_t0_m3 <- rbeta(
  n = S,
  shape1 = alpha_sensibilidad,
  shape2 = beta_sensibilidad
)

# Sanity checks de muestras posteriores

data.table(
  objeto = c("muestras_precision", "muestras_sensibilidad"),
  n_muestras = c(length(muestras_precision_t0_m3), length(muestras_sensibilidad_t0_m3)),
  minimo = c(min(muestras_precision_t0_m3), min(muestras_sensibilidad_t0_m3)),
  maximo = c(max(muestras_precision_t0_m3), max(muestras_sensibilidad_t0_m3)),
  media = c(mean(muestras_precision_t0_m3), mean(muestras_sensibilidad_t0_m3))
)

```

```{r}

# Cálculo de HPDI 95 por ciento con ibUBA

hpdi_precision_t0_m3 <- hpdi(muestras_precision_t0_m3, prob = 0.95)
hpdi_sensibilidad_t0_m3 <- hpdi(muestras_sensibilidad_t0_m3, prob = 0.95)

# Inspección de objetos HPDI

hpdi_precision_t0_m3
hpdi_sensibilidad_t0_m3

```



```{r}
# Tabla resumen del posterior de precisión y sensibilidad

data.table(
  modelo = "M3_gbm_completo",
  ventana = "T0_validacion",
  metrica = c("precision", "sensibilidad"),
  estimacion_puntual = c(
    precision_puntual_t0_m3,
    sensibilidad_puntual_t0_m3
  ),
  mediana_posterior = c(
    median(muestras_precision_t0_m3),
    median(muestras_sensibilidad_t0_m3)
  ),
  hpdi_95_inf = c(
    hpdi_precision_t0_m3[1],
    hpdi_sensibilidad_t0_m3[1]
  ),
  hpdi_95_sup = c(
    hpdi_precision_t0_m3[2],
    hpdi_sensibilidad_t0_m3[2]
  ),
  alpha_posterior = c(
    alpha_precision,
    alpha_sensibilidad
  ),
  beta_posterior = c(
    beta_precision,
    beta_sensibilidad
  )
)
```

```{r}
# Tabla final para reportar el Paso 2

dt_m3_t0_posterior_hdpi <- data.table(
  modelo = "M3_gbm_completo",
  ventana = "T0_validacion",
  metrica = c("precision", "sensibilidad"),
  mediana_posterior_t0_m3 = c(
    median(muestras_precision_t0_m3),
    median(muestras_sensibilidad_t0_m3)
  ),
  hpdi_95_inf_t0_m3 = c(
    hpdi_precision_t0_m3["lower"],
    hpdi_sensibilidad_t0_m3["lower"]
  ),
  hpdi_95_sup_t0_m3 = c(
    hpdi_precision_t0_m3["upper"],
    hpdi_sensibilidad_t0_m3["upper"]
  )
)

dt_m3_t0_posterior_hdpi
```


```{r}
# ============================================================
# Graficación Estilo Prácticas (Sin bayesplot / mcmc_areas)
# ============================================================

# 1. Crear un dataframe con las muestras para ggplot
df_muestras_t0_m3 <- data.table(
  precision_t0_m3 = muestras_precision_t0_m3,
  sensibilidad_t0_m3 = muestras_sensibilidad_t0_m3
) %>% 
  pivot_longer(cols = everything(), names_to = "metrica", values_to = "valor")

# 2. Gráfico de Posteriores con áreas HPDI sombreadas
# (Este es el estilo de "La danza de la pava")

ggplot(df_muestras_t0_m3, aes(x = valor, fill = metrica)) +
  # Densidades de las muestras
  geom_density(alpha = 0.5, color = NA) +
  # Líneas de las medias posteriores
  geom_vline(data = dt_m3_t0_posterior_hdpi, aes(xintercept = mediana_posterior_t0_m3, color = metrica), 
             linetype = "dashed", size = 0.8) +
  # Anotación de los intervalos HPDI (barras horizontales inferiores)
  geom_errorbarh(data = dt_m3_t0_posterior_hdpi, 
                 aes(y = 0, xmin = hpdi_95_inf_t0_m3, xmax = hpdi_95_sup_t0_m3, color = metrica),
                 height = 5, size = 1.2, inherit.aes = FALSE) +
  # Curva Teórica del Prior (Beta 1,1 es una uniforme, se ve como línea tope)
  stat_function(fun = dbeta, args = list(shape1 = 1, shape2 = 1), 
                aes(linetype = "Prior Uniforme"), color = col_gris, size = 1) +
  # Estética
  scale_fill_manual(values = c("precision" = col_azul, "sensibilidad" = col_rojo)) +
  scale_color_manual(values = c("precision" = col_azul, "sensibilidad" = col_rojo)) +
  scale_x_continuous(labels = scales::percent, limits = c(0.7, 1)) +
  labs(
    title = "Distribuciones Posterior y Prior",
    subtitle = "M3: GBM Completo - Validación T0",
    x = "Valor de la proporción",
    y = "Densidad de probabilidad",
    fill = "Métrica",
    color = "Métrica",
    linetype = ""
  ) +
  theme_minimal() +
  theme(legend.position = "bottom")

# 3. Gráfico comparativo de densidades (Facetado)
# A veces el profe usa facetas para que no se pisen las curvas

ggplot(df_muestras_t0_m3, aes(x = valor, fill = metrica)) +
  geom_histogram(aes(y = ..density..), bins = 50, alpha = 0.3) +
  geom_density(size = 1) +
  facet_wrap(~metrica, scales = "free_y") +
  scale_fill_manual(values = c("precision" = col_azul, "sensibilidad" = col_rojo)) +
  theme_bw() +
  labs(title = "Detalle por métrica (Posterior)", x = "Valor", y = "Densidad")

# rm(df_muestras_t0_m3, TP, TN, FN, FP, S, hpdi_precision_t0_m3, hpdi_sensibilidad_t0_m3, precision_puntual_t0_m3, sensibilidad_puntual_t0_m3, alpha_precision, alpha_prior, alpha_sensibilidad, beta_precision, beta_prior, beta_sensibilidad)
```


# 3 Propagacion Monte Carlo a F1 T0_m3

```{r}
# Paso 3
muestras_f1_t0_m3 <- 2 * muestras_precision_t0_m3 * muestras_sensibilidad_t0_m3 / 
               (muestras_precision_t0_m3 + muestras_sensibilidad_t0_m3)

mediana_f1_t0_m3 <- median(muestras_f1_t0_m3)

hpdi_f1_t0_m3 <- hpdi(muestras_f1_t0_m3, prob = 0.95)

hpdi_95_inf_f1_t0_m3 = c(hpdi_f1_t0_m3[1])
hpdi_95_sup_f1_t0_m3 = c(hpdi_f1_t0_m3[2])

rm(muestras_f1_t0_m3, hpdi_f1_t0_m3, muestras_precision_t0_m3, muestras_sensibilidad_t0_m3)
```

```{r}
# Tabla resumen del posterior de F1 vía Monte Carlo

data.table(
  modelo = "M3_gbm_completo",
  ventana = "T0_validacion",
  metrica = "F1",
  mediana_posterior_t0_m3 = mediana_f1_t0_m3,
  hpdi_95_inf_t0_m3 = hpdi_95_inf_f1_t0_m3,
  hpdi_95_sup_t0_m3 = hpdi_95_sup_f1_t0_m3,
  f1_puntual_paso1_t0_m3 = round(f1_calculado_t0_m3, 4),
  cubre_f1_puntual = (hpdi_95_inf_f1_t0_m3 <= f1_calculado_t0_m3) & 
                     (f1_calculado_t0_m3 <= hpdi_95_sup_f1_t0_m3)
)

rm(mediana_f1_t0_m3, hpdi_95_inf_f1_t0_m3, hpdi_95_sup_f1_t0_m3, f1_calculado_t0_m3)
```
# 4 Posteriors F1 y simulacion Monte Carlo para todos los modelos en T0

```{r}
# Paso 4

analisis_modelo_T0 <- function(nombre_modelo, metricas_T0, S = 50000) {
  
  # Extraemos conteos del JSON
  m_T0 <- metricas_T0[[nombre_modelo]]$T0_validacion
  TP <- m_T0$TP
  FP <- m_T0$FP
  FN <- m_T0$FN
  
  # Definimos los parámetros de las posteriores Beta-Binomial (prior uniforme)
  alpha_precision    <- 1 + TP
  beta_precision     <- 1 + FP
  alpha_sensibilidad <- 1 + TP
  beta_sensibilidad  <- 1 + FN
  
  # Hacemos las simulaciones son el muestreo Monte Carlo de precisión y sensibilidad
  muestras_p <- rbeta(S, alpha_precision,    beta_precision)
  muestras_r <- rbeta(S, alpha_sensibilidad, beta_sensibilidad)
  
  # # Propagamos los valores para obtener todos los F1
  # muestras_f1 <- 2 * muestras_p * muestras_r / (muestras_p + muestras_r)
  # 
  # # Calculo hpdi y armo la tabla resumen
  # hpdi_f1 <- hpdi(muestras_f1, prob = 0.95)
  # 
  # data.table(
  #   modelo     = nombre_modelo,
  #   mediana_F1 = median(muestras_f1),
  #   HPDI_95    = sprintf("[%.4f, %.4f]", hpdi_f1[1], hpdi_f1[2]),
  #   conteos    = sprintf("TP=%d, FP=%d, FN=%d", TP, FP, FN)
  # )
  # Propagamos los valores para obtener todos los F1
  muestras_f1 <- 2 * muestras_p * muestras_r / (muestras_p + muestras_r)
  
  # Calculo hpdi y armo la tabla resumen
  hpdi_f1 <- hpdi(muestras_f1, prob = 0.95)
  
  data.table(
    modelo     = nombre_modelo,
    mediana_F1 = median(muestras_f1),
    HPDI_95    = sprintf("[%.4f, %.4f]", hpdi_f1[1], hpdi_f1[2]),
    conteos    = sprintf("TP=%d, FP=%d, FN=%d", TP, FP, FN)
  )
}

# Aplicar a los cinco modelos
set.seed(20260424)

dt_reporte_paso4 <- rbindlist(
  lapply(nombres_modelos, analisis_modelo_T0, metricas_T0 = metricas_T0)
)

dt_reporte_paso4
```

```{r}

data.table(
  chequeo = c(
    "Todos los modelos fueron procesados",
    "Todas las F1 están entre 0 y 1",
    "Todos los HPDI cubren el F1 puntual",
    "M3 tiene la mayor mediana posterior de F1"
  ),
  resultado = c(
    nrow(dt_reporte_paso4) == length(nombres_modelos),
    all(dt_reporte_paso4$mediana_F1 >= 0 & dt_reporte_paso4$mediana_F1 <= 1),
    all(dt_reporte_paso4$cubre_f1_puntual),
    dt_reporte_paso4[which.max(mediana_F1), modelo] == "M3_gbm_completo"
  )
)

rm(dt_reporte_paso4)

```

# 5 Trayectoria F1/mes/modelo/18M

```{r}
# Paso 5
# Trayectoria mensual de F1 posterior por modelo

set.seed(20260424)

S_mensual <- 50000

dt_metricas_temporales <- fread("datos/v6/metricas_temporales.csv")

names(dt_metricas_temporales)

```

```{r}
# Inspección inicial de estructura

data.table(
  n_filas = nrow(dt_metricas_temporales),
  n_columnas = ncol(dt_metricas_temporales),
  mes_minimo = min(dt_metricas_temporales$mes, na.rm = TRUE),
  mes_maximo = max(dt_metricas_temporales$mes, na.rm = TRUE),
  n_modelos = uniqueN(dt_metricas_temporales$modelo)
)

```

```{r}
# Selección del horizonte principal del caso

dt_metricas_temporales_1_18 <- dt_metricas_temporales[
  mes >= 1 & mes <= 18
]

dt_metricas_temporales_1_18[
  ,
  .(
    n_meses = uniqueN(mes),
    mes_minimo = min(mes),
    mes_maximo = max(mes),
    n_modelos = uniqueN(modelo),
    n_celdas_modelo_mes = .N
  )
]

```

```{r}
# Reconstrucción de conteos mensuales

dt_conteos_mensuales <- copy(dt_metricas_temporales_1_18)

dt_conteos_mensuales[
  ,
  TP := round(recall * n_fraude)
]

dt_conteos_mensuales[
  ,
  FN := n_fraude - TP
]

dt_conteos_mensuales[
  ,
  FP := round(TP * (1 / precision - 1))
]

dt_conteos_mensuales[
  ,
  f1_recalculado := (2 * TP) / ((2 * TP) + FP + FN)
]
```


```{r}
dt_conteos_mensuales[
  ,
  .(
    n_filas = .N,
    TP_min = min(TP, na.rm = TRUE),
    FP_min = min(FP, na.rm = TRUE),
    FN_min = min(FN, na.rm = TRUE),
    diferencia_max_f1 = max(abs(f1 - f1_recalculado), na.rm = TRUE)
  )
]

```


```{r}
# Función para posterior F1 mensual

calcular_posterior_f1_mensual <- function(dt_celda, S = 50000) {
  
  modelo_celda <- dt_celda$modelo[1]
  mes_celda <- dt_celda$mes[1]
  
  TP_mes_modelo <- dt_celda$TP[1]
  FP_mes_modelo <- dt_celda$FP[1]
  FN_mes_modelo <- dt_celda$FN[1]
  
  muestras_precision_mes_modelo <- rbeta(
    n = S,
    shape1 = 1 + TP_mes_modelo,
    shape2 = 1 + FP_mes_modelo
  )
  
  muestras_sensibilidad_mes_modelo <- rbeta(
    n = S,
    shape1 = 1 + TP_mes_modelo,
    shape2 = 1 + FN_mes_modelo
  )
  
  muestras_f1_mes_modelo <- 2 * muestras_precision_mes_modelo * muestras_sensibilidad_mes_modelo /
    (muestras_precision_mes_modelo + muestras_sensibilidad_mes_modelo)
  
  hpdi_f1_mes_modelo <- hpdi(muestras_f1_mes_modelo, prob = 0.95)
  
  data.table(
    modelo = modelo_celda,
    mes = mes_celda,
    TP = TP_mes_modelo,
    FP = FP_mes_modelo,
    FN = FN_mes_modelo,
    f1_puntual = dt_celda$f1_recalculado[1],
    mediana_f1 = median(muestras_f1_mes_modelo),
    hpdi_95_inf = hpdi_f1_mes_modelo["lower"],
    hpdi_95_sup = hpdi_f1_mes_modelo["upper"]
  )
}
```


```{r}
# Cálculo posterior para cada combinación mes-modelo

dt_resumen_f1_mensual <- dt_conteos_mensuales[
  ,
  calcular_posterior_f1_mensual(.SD, S = S_mensual),
  by = .(modelo, mes)
]

dt_resumen_f1_mensual[order(modelo, mes)]
```

```{r}
# Sanity check del resumen mensual

data.table(
  chequeo = c(
    "Hay 18 meses",
    "Hay 5 modelos",
    "Hay 90 celdas modelo-mes",
    "Las medianas F1 están entre 0 y 1",
    "Los HPDI inferiores son menores que los superiores"
  ),
  resultado = c(
    uniqueN(dt_resumen_f1_mensual$mes) == 18,
    uniqueN(dt_resumen_f1_mensual$modelo) == 5,
    nrow(dt_resumen_f1_mensual) == 90,
    all(dt_resumen_f1_mensual$mediana_f1 >= 0 & dt_resumen_f1_mensual$mediana_f1 <= 1),
    all(dt_resumen_f1_mensual$hpdi_95_inf <= dt_resumen_f1_mensual$hpdi_95_sup)
  )
)
```


No hicimos actualización secuencial mes a mes. Cada mes se estimó de manera independiente, siempre partiendo del mismo prior uniforme Beta(1, 1). 
No usamos posterior de un mes como prior del mes siguiente, porque eso suavizaría el cambio de régimen que queremos detectar en este punto de la guía de trabajo.
Una posterior acumulativa podría seguir creyendo demasiado en el modelo porque arrastra mucha evidencia histórica de T0.
Paradoja: el peligro de confiar en agregados históricos cuando el régimen cambió.

```{r}
# Gráfico de trayectoria mensual con HPDI 95 por ciento

grafico_f1_mensual <- ggplot(
  dt_resumen_f1_mensual,
  aes(x = mes, y = mediana_f1, color = modelo, fill = modelo)
) +
  geom_ribbon(
    aes(ymin = hpdi_95_inf, ymax = hpdi_95_sup),
    alpha = 0.12,
    color = NA
  ) +
  geom_line(linewidth = 1) +
  geom_point(size = 1.8) +
  geom_vline(xintercept = 12, linetype = "dashed", color = "gray35") +
  geom_vline(xintercept = 13, linetype = "dashed", color = "gray35") +
  geom_vline(xintercept = 16, linetype = "dashed", color = "gray35") +
  annotate("text", x = 12, y = 0.9, label = "fin T0", angle = 90, vjust = -0.4, size = 3) +
  annotate("text", x = 13, y = 0.9, label = "inicio T1", angle = 90, vjust = -0.4, size = 3) +
  annotate("text", x = 16, y = 0.8, label = "ventana operativa", angle = 90, vjust = -0.4, size = 3) +
  scale_x_continuous(breaks = 1:18) +
  scale_y_continuous(labels = scales::percent, limits = c(0, 1)) +
  scale_color_manual(values = paleta_modelos) +
  scale_fill_manual(values = paleta_modelos) +
  guides(fill = "none") +
  labs(
    title = "Trayectoria mensual de F1 posterior independiente por modelo",
    subtitle = "Mediana posterior con HPDI 95 por ciento. Meses 1 a 18",
    x = "Mes",
    y = "F1 posterior",
    color = "Modelo"
  ) +
  theme_bw() +
  theme(
    legend.position = "bottom",
    panel.grid.minor = element_blank()
  )


# Guardado del gráfico de trayectoria mensual de F1

archivo_grafico_f1_mensual <- file.path(
  directorio_graficos,
  "paso_5_trayectoria_mensual_f1_posterior_modelos_hpdi_95.png"
)

ggsave(
  filename = archivo_grafico_f1_mensual,
  plot = grafico_f1_mensual,
  width = 12,
  height = 7,
  dpi = 300
)

file.exists(archivo_grafico_f1_mensual)

grafico_f1_mensual

rm(S_mensual, grafico_f1_mensual, archivo_grafico_f1_mensual, dt_resumen_f1_mensual)

```

# 5bis Trayectoria acum posterior

Ahora calculamos el mesa a mes actualizando la prior de cada mes con la posterior del anterior. l

```{r}
# Posterior secuencial acumulada por modelo y mes

set.seed(20260424)

S_secuencial <- 50000

dt_conteos_mensuales_ordenado <- copy(dt_conteos_mensuales)
setorder(dt_conteos_mensuales_ordenado, modelo, mes)

dt_conteos_mensuales_ordenado[
  ,
  `:=`(
    TP_acum = cumsum(TP),
    FP_acum = cumsum(FP),
    FN_acum = cumsum(FN)
  ),
  by = modelo
]

dt_conteos_mensuales_ordenado[
  ,
  f1_puntual_acum := (2 * TP_acum) / ((2 * TP_acum) + FP_acum + FN_acum)
]
```

```{r}
# Función para posterior f1 secuencial

calcular_posterior_f1_secuencial <- function(dt_celda, S = 50000) {
  
  modelo_celda <- dt_celda$modelo[1]
  mes_celda <- dt_celda$mes[1]
  
  TP_acum_mes_modelo <- dt_celda$TP_acum[1]
  FP_acum_mes_modelo <- dt_celda$FP_acum[1]
  FN_acum_mes_modelo <- dt_celda$FN_acum[1]
  
  muestras_precision_secuencial_mes_modelo <- rbeta(
    n = S,
    shape1 = 1 + TP_acum_mes_modelo,
    shape2 = 1 + FP_acum_mes_modelo
  )
  
  muestras_recall_secuencial_mes_modelo <- rbeta(
    n = S,
    shape1 = 1 + TP_acum_mes_modelo,
    shape2 = 1 + FN_acum_mes_modelo
  )
  
  muestras_f1_secuencial_mes_modelo <- 2 * muestras_precision_secuencial_mes_modelo * muestras_recall_secuencial_mes_modelo /
    (muestras_precision_secuencial_mes_modelo + muestras_recall_secuencial_mes_modelo)
  
  hpdi_f1_secuencial_mes_modelo <- hpdi(muestras_f1_secuencial_mes_modelo, prob = 0.95)
  
  data.table(
    modelo = modelo_celda,
    mes = mes_celda,
    TP_acum = TP_acum_mes_modelo,
    FP_acum = FP_acum_mes_modelo,
    FN_acum = FN_acum_mes_modelo,
    f1_puntual_acum = dt_celda$f1_puntual_acum[1],
    mediana_f1 = median(muestras_f1_secuencial_mes_modelo),
    hpdi_95_inf = hpdi_f1_secuencial_mes_modelo["lower"],
    hpdi_95_sup = hpdi_f1_secuencial_mes_modelo["upper"]
  )
}
```

```{r}
# Cálculo de posterior secuencial por modelo y mes

dt_resumen_f1_secuencial <- dt_conteos_mensuales_ordenado[
  ,
  calcular_posterior_f1_secuencial(.SD, S = S_secuencial),
  by = .(modelo, mes)
]

dt_resumen_f1_secuencial[order(modelo, mes)]
```

```{r}
# Gráfico de trayectoria secuencial con HPDI 95 por ciento

grafico_f1_secuencial <- ggplot(
  dt_resumen_f1_secuencial,
  aes(x = mes, y = mediana_f1, color = modelo, fill = modelo)
) +
  geom_ribbon(
    aes(ymin = hpdi_95_inf, ymax = hpdi_95_sup),
    alpha = 0.12,
    color = NA
  ) +
  geom_line(linewidth = 1) +
  geom_point(size = 1.8) +
  geom_vline(xintercept = 12, linetype = "dashed", color = "gray35") +
  geom_vline(xintercept = 13, linetype = "dashed", color = "gray35") +
  geom_vline(xintercept = 16, linetype = "dashed", color = "gray35") +
  annotate("text", x = 12, y = 0.9, label = "fin T0", angle = 90, vjust = -0.4, size = 3) +
  annotate("text", x = 13, y = 0.9, label = "inicio T1", angle = 90, vjust = -0.4, size = 3) +
  annotate("text", x = 16, y = 0.85, label = "ventana operativa", angle = 90, vjust = -0.4, size = 3) +
  scale_x_continuous(breaks = 1:18) +
  scale_y_continuous(labels = scales::percent, limits = c(0, 1)) +
  scale_color_manual(values = paleta_modelos) +
  scale_fill_manual(values = paleta_modelos) +
  guides(fill = "none") +
  labs(
    title = "Trayectoria secuencial de F1 posterior por modelo",
    subtitle = "Posterior acumulada hasta cada mes. Mediana posterior con HPDI 95 por ciento",
    x = "Mes",
    y = "F1 posterior acumulada",
    color = "Modelo"
  ) +
  theme_bw() +
  theme(
    legend.position = "bottom",
    panel.grid.minor = element_blank()
  )

# Guardado del gráfico de trayectoria secuencial

archivo_grafico_f1_secuencial <- file.path(
  directorio_graficos,
  "paso_5_bis_trayectoria_secuencial_f1_posterior_modelos_hpdi_95.png"
)

ggsave(
  filename = archivo_grafico_f1_secuencial,
  plot = grafico_f1_secuencial,
  width = 12,
  height = 7,
  dpi = 300
)

#file.exists(archivo_grafico_f1_secuencial)
data.table(
  existe = file.exists(archivo_grafico_f1_secuencial),
  ruta_absoluta = normalizePath(archivo_grafico_f1_secuencial, mustWork = FALSE)
)

grafico_f1_secuencial
```
```{r}
# Chequeo de f1 mensual y f1 acumulada

dt_chequeo_f1_secuencial <- dt_conteos_mensuales_ordenado[
  ,
  .(
    modelo,
    mes,
    TP,
    FP,
    FN,
    f1_mensual_recalculado = (2 * TP) / ((2 * TP) + FP + FN),
    f1_csv = f1,
    TP_acum,
    FP_acum,
    FN_acum,
    f1_acum_recalculado = (2 * TP_acum) / ((2 * TP_acum) + FP_acum + FN_acum),
    f1_puntual_acum
  )
]

dt_chequeo_f1_secuencial[
  ,
  diferencia_f1_mensual_csv := abs(f1_mensual_recalculado - f1_csv)
]

dt_chequeo_f1_secuencial[
  ,
  diferencia_f1_acum := abs(f1_acum_recalculado - f1_puntual_acum)
]

dt_chequeo_f1_secuencial[
  order(-diferencia_f1_mensual_csv)
][1:10]
```
```{r}
# Resumen de diferencias por modelo

dt_resumen_chequeo_f1_secuencial <- dt_chequeo_f1_secuencial[
  ,
  .(
    diferencia_max_f1_mensual_csv = max(diferencia_f1_mensual_csv, na.rm = TRUE),
    diferencia_media_f1_mensual_csv = mean(diferencia_f1_mensual_csv, na.rm = TRUE),
    diferencia_max_f1_acum = max(diferencia_f1_acum, na.rm = TRUE),
    f1_acum_mes_18 = f1_acum_recalculado[mes == 18]
  ),
  by = modelo
]

dt_resumen_chequeo_f1_secuencial[
  order(-f1_acum_mes_18)
]
```
```{r}
# Chequeo específico de M3

dt_chequeo_m3_secuencial <- dt_chequeo_f1_secuencial[
  modelo == "M3_gbm_completo",
  .(
    mes,
    TP,
    FP,
    FN,
    f1_mensual_recalculado,
    f1_csv,
    TP_acum,
    FP_acum,
    FN_acum,
    f1_acum_recalculado
  )
]

dt_chequeo_m3_secuencial

rm(dt_conteos_mensuales_ordenado, dt_chequeo_f1_secuencial, dt_resumen_chequeo_f1_secuencial, archivo_grafico_f1_secuencial, grafico_f1_secuencial, S_secuencial, dt_chequeo_m3_secuencial)
```


# 6.1 Posteriores agregadas ventana operativa 16_18

si julio 2025 se decide bajo el régimen ya estabilizado, qué modelo domina a cuál con evidencia bayesiana.

```{r}

# Paso 6.1
# Posteriores agregadas de f1 en ventana operativa 16_18

set.seed(20260424)

S_ventana_operativa <- 50000

dt_conteos_ventana_operativa <- dt_conteos_mensuales[
  mes >= 16 & mes <= 18,
  .(
    TP = sum(TP),
    FP = sum(FP),
    FN = sum(FN),
    n_fraude = sum(n_fraude),
    n = sum(n)
  ),
  by = modelo
]

dt_conteos_ventana_operativa[
  ,
  f1_puntual := (2 * TP) / ((2 * TP) + FP + FN)
]

dt_conteos_ventana_operativa[
  order(-f1_puntual)
]
```

```{r}
# Función para posterior f1 agregada por modelo en ventana operativa

calcular_posterior_f1_ventana_operativa <- function(dt_modelo, S = 50000) {
  
  modelo_ventana <- dt_modelo$modelo[1]
  
  TP_ventana_modelo <- dt_modelo$TP[1]
  FP_ventana_modelo <- dt_modelo$FP[1]
  FN_ventana_modelo <- dt_modelo$FN[1]
  
  muestras_precision_ventana_modelo <- rbeta(
    n = S,
    shape1 = 1 + TP_ventana_modelo,
    shape2 = 1 + FP_ventana_modelo
  )
  
  muestras_recall_ventana_modelo <- rbeta(
    n = S,
    shape1 = 1 + TP_ventana_modelo,
    shape2 = 1 + FN_ventana_modelo
  )
  
  muestras_f1_ventana_modelo <- 2 * muestras_precision_ventana_modelo * muestras_recall_ventana_modelo /
    (muestras_precision_ventana_modelo + muestras_recall_ventana_modelo)
  
  hpdi_f1_ventana_modelo <- hpdi(muestras_f1_ventana_modelo, prob = 0.95)
  
  data.table(
    modelo = modelo_ventana,
    TP = TP_ventana_modelo,
    FP = FP_ventana_modelo,
    FN = FN_ventana_modelo,
    f1_puntual = dt_modelo$f1_puntual[1],
    mediana_f1 = median(muestras_f1_ventana_modelo),
    hpdi_95_inf = hpdi_f1_ventana_modelo["lower"],
    hpdi_95_sup = hpdi_f1_ventana_modelo["upper"]
  )
}

```

```{r}
# Cálculo de resumen posterior para ventana operativa

dt_resumen_f1_ventana_operativa <- dt_conteos_ventana_operativa[
  ,
  calcular_posterior_f1_ventana_operativa(.SD, S = S_ventana_operativa),
  by = modelo
]

dt_resumen_f1_ventana_operativa[
  order(-mediana_f1)
]
```

```{r}
# Gráfico de medianas posteriores con HPDI 95 %

grafico_forest_f1_ventana_operativa <- ggplot(
  dt_resumen_f1_ventana_operativa[
    ,
    modelo := factor(modelo, levels = modelo[order(mediana_f1)])
  ],
  aes(x = mediana_f1, y = modelo)
) +
  geom_linerange(
    aes(xmin = hpdi_95_inf, xmax = hpdi_95_sup),
    linewidth = 1.1,
    color = "gray35"
  ) +
  geom_point(size = 3) +
  scale_x_continuous(labels = scales::percent) +
  labs(
    title = "F1 posterior en ventana operativa 16_18",
    subtitle = "Mediana posterior e HPDI 95 por ciento",
    x = "F1 posterior",
    y = "Modelo"
  ) +
  theme_bw() +
  theme(
    panel.grid.minor = element_blank()
  )


# Guardado del gráfico de F1 posterior en ventana operativa

archivo_grafico_forest_f1_ventana_operativa <- file.path(
  directorio_graficos,
  "paso_6_1_forest_f1_posterior_ventana_operativa_16_18_hpdi_95.png"
)

ggsave(
  filename = archivo_grafico_forest_f1_ventana_operativa,
  plot = grafico_forest_f1_ventana_operativa,
  width = 10,
  height = 6,
  dpi = 300
)

file.exists(archivo_grafico_forest_f1_ventana_operativa)

grafico_forest_f1_ventana_operativa

rm(archivo_grafico_forest_f1_ventana_operativa, grafico_forest_f1_ventana_operativa, n_fraude)
```
# Tabla F1 por modelo × ventana 
(T0, T1 entero, ventana operativa), mediana posterior y HPDI 95 %.

```{r}
# Tabla final de F1 posterior por modelo y ventana
# T0 usa validacion agregada desde JSON
# T1 y ventana operativa usan conteos mensuales agregados

set.seed(20260424)

S_tabla_final_ventanas <- 50000

# Conteos T0 desde metricas_T0_validacion.json
dt_conteos_t0_validacion <- rbindlist(
  lapply(
    nombres_modelos,
    function(nombre_modelo) {
      
      m_T0 <- metricas_T0[[nombre_modelo]]$T0_validacion
      
      data.table(
        ventana = "T0_validacion_agregada",
        mes_inicio = 1,
        mes_fin = 12,
        modelo = nombre_modelo,
        TP = m_T0$TP,
        FP = m_T0$FP,
        FN = m_T0$FN,
        n_fraude = m_T0$TP + m_T0$FN,
        n = m_T0$TP + m_T0$FP + m_T0$FN + m_T0$TN
      )
    }
  )
)

# Definicion de ventanas post T0 desde metricas_temporales.csv
dt_definicion_ventanas_post_t0 <- data.table(
  ventana = c(
    "T1_entero_meses_13_18",
    "ventana_operativa_meses_16_18"
  ),
  mes_inicio = c(13, 16),
  mes_fin = c(18, 18)
)

# Conteos T1 y ventana operativa desde conteos mensuales
dt_conteos_post_t0 <- rbindlist(
  lapply(
    seq_len(nrow(dt_definicion_ventanas_post_t0)),
    function(i) {
      
      ventana_i <- dt_definicion_ventanas_post_t0$ventana[i]
      mes_inicio_i <- dt_definicion_ventanas_post_t0$mes_inicio[i]
      mes_fin_i <- dt_definicion_ventanas_post_t0$mes_fin[i]
      
      dt_conteos_mensuales[
        mes >= mes_inicio_i & mes <= mes_fin_i,
        .(
          TP = sum(TP),
          FP = sum(FP),
          FN = sum(FN),
          n_fraude = sum(n_fraude),
          n = sum(n)
        ),
        by = modelo
      ][
        ,
        `:=`(
          ventana = ventana_i,
          mes_inicio = mes_inicio_i,
          mes_fin = mes_fin_i
        )
      ]
    }
  )
)

# Union de ventanas
dt_conteos_modelo_ventana <- rbindlist(
  list(
    dt_conteos_t0_validacion,
    dt_conteos_post_t0
  ),
  use.names = TRUE,
  fill = TRUE
)

setcolorder(
  dt_conteos_modelo_ventana,
  c(
    "ventana",
    "mes_inicio",
    "mes_fin",
    "modelo",
    "TP",
    "FP",
    "FN",
    "n_fraude",
    "n"
  )
)

# F1 puntual reconstruido desde conteos
dt_conteos_modelo_ventana[
  ,
  f1_puntual := (2 * TP) / ((2 * TP) + FP + FN)
]

# Funcion para posterior F1 por modelo y ventana
calcular_posterior_f1_modelo_ventana <- function(dt_modelo_ventana, S = 50000) {
  
  TP_ventana <- dt_modelo_ventana$TP[1]
  FP_ventana <- dt_modelo_ventana$FP[1]
  FN_ventana <- dt_modelo_ventana$FN[1]
  
  muestras_precision_ventana <- rbeta(
    n = S,
    shape1 = 1 + TP_ventana,
    shape2 = 1 + FP_ventana
  )
  
  muestras_sensibilidad_ventana <- rbeta(
    n = S,
    shape1 = 1 + TP_ventana,
    shape2 = 1 + FN_ventana
  )
  
  muestras_f1_ventana <- 2 * muestras_precision_ventana * muestras_sensibilidad_ventana /
    (muestras_precision_ventana + muestras_sensibilidad_ventana)
  
  hpdi_f1_ventana <- hpdi(muestras_f1_ventana, prob = 0.95)
  
  data.table(
    f1_puntual = dt_modelo_ventana$f1_puntual[1],
    mediana_f1 = median(muestras_f1_ventana),
    hpdi_95_inf = hpdi_f1_ventana[1],
    hpdi_95_sup = hpdi_f1_ventana[2],
    HPDI_95 = sprintf("[%.4f, %.4f]", hpdi_f1_ventana[1], hpdi_f1_ventana[2]),
    cubre_f1_puntual = hpdi_f1_ventana[1] <= dt_modelo_ventana$f1_puntual[1] &
      dt_modelo_ventana$f1_puntual[1] <= hpdi_f1_ventana[2],
    TP = TP_ventana,
    FP = FP_ventana,
    FN = FN_ventana
  )
}

# Calculo posterior por modelo y ventana
dt_tabla_final_f1_modelo_ventana <- dt_conteos_modelo_ventana[
  ,
  calcular_posterior_f1_modelo_ventana(.SD, S = S_tabla_final_ventanas),
  by = .(ventana, mes_inicio, mes_fin, modelo)
]

# Orden conceptual de ventanas
dt_tabla_final_f1_modelo_ventana[
  ,
  ventana := factor(
    ventana,
    levels = c(
      "T0_validacion_agregada",
      "T1_entero_meses_13_18",
      "ventana_operativa_meses_16_18"
    )
  )
]

# Sanity check de tabla final
dt_sanity_tabla_final_f1_modelo_ventana <- data.table(
  chequeo = c(
    "La tabla tiene 15 filas",
    "Hay 3 ventanas",
    "Hay 5 modelos",
    "T0 de M3 coincide con F1 esperado del JSON",
    "Todas las F1 estan entre 0 y 1",
    "Todos los HPDI cubren el F1 puntual",
    "No hay valores faltantes en metricas principales"
  ),
  resultado = c(
    nrow(dt_tabla_final_f1_modelo_ventana) == 15,
    uniqueN(dt_tabla_final_f1_modelo_ventana$ventana) == 3,
    uniqueN(dt_tabla_final_f1_modelo_ventana$modelo) == 5,
    abs(
      dt_tabla_final_f1_modelo_ventana[
        ventana == "T0_validacion_agregada" & modelo == "M3_gbm_completo",
        f1_puntual
      ] -
        (2 * metricas_T0[["M3_gbm_completo"]]$T0_validacion$TP) /
        (
          2 * metricas_T0[["M3_gbm_completo"]]$T0_validacion$TP +
            metricas_T0[["M3_gbm_completo"]]$T0_validacion$FP +
            metricas_T0[["M3_gbm_completo"]]$T0_validacion$FN
        )
    ) < 1e-10,
    all(dt_tabla_final_f1_modelo_ventana$f1_puntual >= 0 &
          dt_tabla_final_f1_modelo_ventana$f1_puntual <= 1),
    all(dt_tabla_final_f1_modelo_ventana$cubre_f1_puntual),
    all(!is.na(dt_tabla_final_f1_modelo_ventana$mediana_f1)) &
      all(!is.na(dt_tabla_final_f1_modelo_ventana$hpdi_95_inf)) &
      all(!is.na(dt_tabla_final_f1_modelo_ventana$hpdi_95_sup))
  )
)

dt_sanity_tabla_final_f1_modelo_ventana

dt_tabla_final_f1_modelo_ventana[
  order(ventana, -mediana_f1)
]
```


```{r results='asis'}

# Tabla HTML final por modelo y ventana

decimales_f1_tabla <- 5

dt_tabla_final_f1_presentacion <- copy(dt_tabla_final_f1_modelo_ventana)

# Etiquetas legibles de modelos sin caracteres especiales
dt_tabla_final_f1_presentacion[
  ,
  modelo_label := fifelse(
    modelo == "M1_logistica", "M1 - Regresion logistica",
    fifelse(
      modelo == "M2_random_forest", "M2 - Random forest",
      fifelse(
        modelo == "M3_gbm_completo", "M3 - GBM completo",
        fifelse(
          modelo == "M4_gbm_moderado", "M4 - GBM moderado",
          fifelse(
            modelo == "M5_naive_bayes", "M5 - Naive Bayes",
            modelo
          )
        )
      )
    )
  )
]

# Etiquetas legibles de ventanas sin caracteres especiales
dt_tabla_final_f1_presentacion[
  ,
  ventana_label := fifelse(
    #ventana == "T0_meses_1_12", "T0 - meses 1 a 12",
    ventana == "T0_validacion", "T0 - validacion",
    fifelse(
      ventana == "T1_entero_meses_13_18", "T1 entero - meses 13 a 18",
      fifelse(
        ventana == "ventana_operativa_meses_16_18",
        "Ventana operativa - meses 16 a 18",
        as.character(ventana)
      )
    )
  )
]

# Orden conceptual de ventanas
dt_tabla_final_f1_presentacion[
  ,
  ventana_label := factor(
    ventana_label,
    levels = c(
      "T0 - validacion",
      "T1 entero - meses 13 a 18",
      "Ventana operativa - meses 16 a 18"
    )
  )
]

# Tabla reducida para visualizacion
dt_tabla_final_f1_presentacion <- dt_tabla_final_f1_presentacion[
  order(modelo, ventana_label),
  .(
    modelo,
    modelo_label,
    ventana_label,
    f1_puntual,
    mediana_f1,
    HPDI_95,
    TP,
    FP,
    FN
  )
]

# Sanity check de tabla de presentacion
dt_sanity_tabla_final_f1_presentacion <- data.table(
  chequeo = c(
    "La tabla de presentacion tiene 15 filas",
    "La tabla de presentacion tiene 5 modelos",
    "La tabla de presentacion tiene 3 ventanas",
    "Las columnas ocultas no estan en la tabla de presentacion",
    "No hay valores faltantes en metricas principales"
  ),
  resultado = c(
    nrow(dt_tabla_final_f1_presentacion) == 15,
    uniqueN(dt_tabla_final_f1_presentacion$modelo) == 5,
    uniqueN(dt_tabla_final_f1_presentacion$ventana_label) == 3,
    !any(
      c(
        "mes_inicio",
        "mes_fin",
        "hpdi_95_inf",
        "hpdi_95_sup",
        "cubre_f1_puntual"
      ) %in% names(dt_tabla_final_f1_presentacion)
    ),
    all(!is.na(dt_tabla_final_f1_presentacion$f1_puntual)) &
      all(!is.na(dt_tabla_final_f1_presentacion$mediana_f1)) &
      all(!is.na(dt_tabla_final_f1_presentacion$HPDI_95))
  )
)

# Funcion auxiliar para escapar texto HTML
escapar_html <- function(x) {
  x <- as.character(x)
  x <- gsub("&", "&amp;", x, fixed = TRUE)
  x <- gsub("<", "&lt;", x, fixed = TRUE)
  x <- gsub(">", "&gt;", x, fixed = TRUE)
  x
}

# Formato numerico de F1
formatear_f1 <- function(x, decimales = 5) {
  sprintf(paste0("%.", decimales, "f"), x)
}

# Estilos generales de la tabla
html_tabla_final <- '
<style>
.tabla-f1 {
  width: 100%;
  max-width: 1150px;
  border-collapse: collapse;
  table-layout: fixed;
  font-family: Arial, sans-serif;
  font-size: 13px;
  margin-top: 12px;
  margin-bottom: 18px;
}

.tabla-f1 caption {
  caption-side: top;
  text-align: left;
  font-size: 18px;
  font-weight: 700;
  padding-bottom: 4px;
  color: #222222;
}
.tabla-f1 .subtitulo {
  font-size: 13px;
  font-weight: 400;
  color: #555555;
}
.tabla-f1 th {
  background-color: #F2F4F7;
  color: #222222;
  font-weight: 700;
  text-align: center;
  border-bottom: 2px solid #C9D1D9;
  padding: 8px;
}
.tabla-f1 td {
  border-bottom: 1px solid #E5E7EB;
  padding: 7px 8px;
  text-align: center;
}
.tabla-f1 td.periodo {
  text-align: left;
  font-weight: 600;
}
.tabla-f1 tr.modelo-grupo td {
  color: white;
  font-weight: 700;
  font-size: 14px;
  text-align: left;
  padding: 9px 10px;
  border-bottom: 0;
}
.tabla-f1 tr.t0 {
  background-color: #FAFAFA;
}
.tabla-f1 tr.t1 {
  background-color: #FFF8E6;
}
.tabla-f1 tr.operativa {
  background-color: #EEF8EE;
}
.tabla-f1 td.mediana {
  font-weight: 700;
}
.tabla-f1 .nota {
  font-size: 12px;
  color: #555555;
  text-align: left;
  padding-top: 10px;
  border-bottom: 0;
}
</style>

<table class="tabla-f1">
<colgroup>
  <col style="width: 30%;">
  <col style="width: 13%;">
  <col style="width: 16%;">
  <col style="width: 17%;">
  <col style="width: 8%;">
  <col style="width: 8%;">
  <col style="width: 8%;">
</colgroup>
<caption>

F1 posterior por modelo y ventana de evaluacion<br>
<span class="subtitulo">Mediana posterior e intervalo HPDI 95%. Conteos agregados por ventana.</span>
</caption>
<thead>
<tr>
  <th>Periodo</th>
  <th>F1 puntual</th>
  <th>Mediana posterior F1</th>
  <th>HPDI 95%</th>
  <th>TP</th>
  <th>FP</th>
  <th>FN</th>
</tr>
</thead>
<tbody>
'

# Construccion de filas agrupadas por modelo
for (modelo_i in nombres_modelos) {
  
  dt_modelo_i <- dt_tabla_final_f1_presentacion[modelo == modelo_i]
  
  color_modelo_i <- paleta_modelos[[modelo_i]]
  modelo_label_i <- dt_modelo_i$modelo_label[1]
  
  html_tabla_final <- paste0(
    html_tabla_final,
    '<tr class="modelo-grupo">',
    '<td colspan="7" style="background-color:', color_modelo_i, ';">',
    escapar_html(modelo_label_i),
    '</td></tr>'
  )
  
  for (fila_i in seq_len(nrow(dt_modelo_i))) {
    
    ventana_i <- as.character(dt_modelo_i$ventana_label[fila_i])
    
    clase_ventana_i <- fifelse(
      ventana_i == "T0 - meses 1 a 12", "t0",
      fifelse(
        ventana_i == "T1 entero - meses 13 a 18", "t1",
        "operativa"
      )
    )
    
    html_tabla_final <- paste0(
      html_tabla_final,
      '<tr class="', clase_ventana_i, '">',
      '<td class="periodo">', escapar_html(ventana_i), '</td>',
      '<td>', formatear_f1(dt_modelo_i$f1_puntual[fila_i], decimales_f1_tabla), '</td>',
      '<td class="mediana">', formatear_f1(dt_modelo_i$mediana_f1[fila_i], decimales_f1_tabla), '</td>',
      '<td>', escapar_html(dt_modelo_i$HPDI_95[fila_i]), '</td>',
      '<td>', dt_modelo_i$TP[fila_i], '</td>',
      '<td>', dt_modelo_i$FP[fila_i], '</td>',
      '<td>', dt_modelo_i$FN[fila_i], '</td>',
      '</tr>'
    )
  }
}

# Cierre de tabla
html_tabla_final <- paste0(
  html_tabla_final,
  '
<tr>
<td colspan="7" class="nota">
Nota: T0 corresponde a los datos reportados en metricas_T0_validacion.json. T1 entero y ventana operativa se agregan desde metricas_temporales.csv.

</td>
</tr>
</tbody>
</table>
'
)

cat(html_tabla_final)
```

```{r}
# Guardado de tabla HTML y PNG en directorio de graficos

archivo_tabla_f1_html <- file.path(
  directorio_graficos,
  "tabla_final_f1_modelo_ventana.html"
)

archivo_tabla_f1_png <- file.path(
  directorio_graficos,
  "tabla_final_f1_modelo_ventana.png"
)

# HTML completo con codificacion UTF-8
html_tabla_final_reporte <- paste0(
  '<!DOCTYPE html>
<html>
<head>
<meta charset="UTF-8">
<style>
body {
  margin: 24px;
  background-color: white;
}

.contenedor-tabla-reporte {
  width: 1150px;
  max-width: 1150px;
}

</style>
</head>
<body>
<div class="contenedor-tabla-reporte">
',
  html_tabla_final,
  '
</div>
</body>
</html>'
)

writeLines(
  text = html_tabla_final_reporte,
  con = archivo_tabla_f1_html,
  useBytes = TRUE
)

# Exportacion a PNG si webshot2 esta disponible
webshot2_disponible <- requireNamespace("webshot2", quietly = TRUE)

if (webshot2_disponible) {
  
  webshot2::webshot(
    url = normalizePath(archivo_tabla_f1_html),
    file = archivo_tabla_f1_png,
    vwidth = 1200,
    vheight = 900,
    zoom = 2
  )
  
  
} else {
  
  message(
    "No se genero PNG porque falta webshot2. Instalar con install.packages('webshot2')."
  )
}

# Sanity check de guardado
dt_sanity_guardado_tabla_f1 <- data.table(
  salida = c(
    "HTML",
    "PNG"
  ),
  archivo = c(
    archivo_tabla_f1_html,
    archivo_tabla_f1_png
  ),
  existe = c(
    file.exists(archivo_tabla_f1_html),
    file.exists(archivo_tabla_f1_png)
  ),
  ruta_absoluta = c(
    normalizePath(archivo_tabla_f1_html, mustWork = FALSE),
    normalizePath(archivo_tabla_f1_png, mustWork = FALSE)
  )
)

dt_sanity_guardado_tabla_f1

```


# 6.2 Densidades posteriores f1 ventana operativa


```{r}
# Muestras posteriores de f1 para ventana operativa 16_18

set.seed(20260424)

generar_muestras_f1_ventana_operativa <- function(dt_modelo, S = 50000) {
  
  modelo_ventana <- dt_modelo$modelo[1]
  
  TP_ventana_modelo <- dt_modelo$TP[1]
  FP_ventana_modelo <- dt_modelo$FP[1]
  FN_ventana_modelo <- dt_modelo$FN[1]
  
  muestras_precision_16_18_modelo <- rbeta(
    n = S,
    shape1 = 1 + TP_ventana_modelo,
    shape2 = 1 + FP_ventana_modelo
  )
  
  muestras_recall_16_18_modelo <- rbeta(
    n = S,
    shape1 = 1 + TP_ventana_modelo,
    shape2 = 1 + FN_ventana_modelo
  )
  
  muestras_f1_16_18_modelo <- 2 * muestras_precision_16_18_modelo * muestras_recall_16_18_modelo /
    (muestras_precision_16_18_modelo + muestras_recall_16_18_modelo)
  
  data.table(
    modelo = modelo_ventana,
    f1 = muestras_f1_16_18_modelo
  )
}

dt_muestras_f1_ventana_operativa <- dt_conteos_ventana_operativa[
  ,
  generar_muestras_f1_ventana_operativa(.SD, S = S_ventana_operativa),
  by = modelo
]
```

```{r}
# Sanity check de muestras posteriores

dt_muestras_f1_ventana_operativa[
  ,
  .(
    n_muestras = .N,
    f1_min = min(f1),
    f1_max = max(f1),
    f1_mediana = median(f1)
  ),
  by = modelo
]

```

```{r}
# Gráfico de densidades posteriores de f1

grafico_densidades_f1_ventana_operativa <- ggplot(
  dt_muestras_f1_ventana_operativa,
  aes(x = f1, color = modelo, fill = modelo)
) +
  geom_density(alpha = 0.18, linewidth = 1) +
  geom_vline(
    data = dt_resumen_f1_ventana_operativa,
    aes(xintercept = mediana_f1, color = modelo),
    linetype = "dashed",
    linewidth = 0.7,
    show.legend = FALSE
  ) +
  scale_color_manual(values = paleta_modelos) +
  scale_fill_manual(values = paleta_modelos) +
  #scale_x_continuous(labels = scales::percent) +
  scale_x_continuous(
  limits = c(0, 0.4)
)+
  labs(
    title = "Densidades posteriores de F1 en ventana operativa 16_18",
    subtitle = "Distribuciones posteriores por modelo. Líneas punteadas: medianas posteriores",
    x = "F1 posterior",
    y = "Densidad",
    color = "Modelo",
    fill = "Modelo"
  ) +
  guides(fill = "none") +
  theme_bw() +
  theme(
    legend.position = "bottom",
    legend.box = "horizontal",
    legend.title = element_text(size = 11),
    legend.text = element_text(size = 10),
    panel.grid.minor = element_blank(),
    plot.margin = margin(10, 10, 20, 10)
  )

grafico_densidades_f1_ventana_operativa


# Guardado del gráfico de densidades posteriores

archivo_grafico_densidades_f1_ventana_operativa <- file.path(
  directorio_graficos,
  "paso_6_2_densidades_f1_posterior_ventana_operativa_16_18.png"
)

ggsave(
  filename = archivo_grafico_densidades_f1_ventana_operativa,
  plot = grafico_densidades_f1_ventana_operativa,
  width = 11,
  height = 8,
  dpi = 300
)


grafico_densidades_f1_ventana_operativa

rm(grafico_densidades_f1_ventana_operativa, archivo_grafico_densidades_f1_ventana_operativa, S_ventana_operativa)

```

# 6.3 Matriz de dominancia bayesiana

```{r}

# Sanity check de muestras para matriz de dominancia
dt_muestras_f1_ventana_operativa[
  ,
  .(
    n_muestras = .N,
    f1_min = min(f1),
    f1_max = max(f1),
    f1_mediana = median(f1)
  ),
  by = modelo
]

```


```{r}
# Creación de índice de simulación por modelo

dt_muestras_f1_dominancia <- copy(dt_muestras_f1_ventana_operativa)

dt_muestras_f1_dominancia[
  ,
  simulacion := seq_len(.N),
  by = modelo
]

# Conversión a formato ancho para comparar muestras alineadas

dt_muestras_f1_dominancia_ancho <- dcast(
  dt_muestras_f1_dominancia,
  simulacion ~ modelo,
  value.var = "f1"
)

dt_muestras_f1_dominancia_ancho[1:5]

```

```{r}
# Cálculo de matriz de dominancia bayesiana

matriz_dominancia_f1 <- matrix(
  NA_real_,
  nrow = length(nombres_modelos),
  ncol = length(nombres_modelos),
  dimnames = list(nombres_modelos, nombres_modelos)
)

for (modelo_i in nombres_modelos) {
  for (modelo_j in nombres_modelos) {
    matriz_dominancia_f1[modelo_i, modelo_j] <- mean(
      dt_muestras_f1_dominancia_ancho[[modelo_i]] >
        dt_muestras_f1_dominancia_ancho[[modelo_j]]
    )
  }
}

matriz_dominancia_f1
```


```{r}
# Conversión de matriz a data.table larga

dt_matriz_dominancia_f1 <- as.data.table(
  as.table(matriz_dominancia_f1)
)

setnames(
  dt_matriz_dominancia_f1,
  old = c("V1", "V2", "N"),
  new = c("modelo_fila", "modelo_columna", "prob_dominancia")
)

dt_matriz_dominancia_f1[
  ,
  prob_dominancia_pct := round(100 * prob_dominancia, 1)
]

dt_matriz_dominancia_f1[]
```


```{r}
# Sanity check de matriz de dominancia

data.table(
  chequeo = c(
    "La matriz tiene 25 celdas",
    "La diagonal es 0",
    "Las probabilidades están entre 0 y 1",
    "Las probabilidades complementarias suman aproximadamente 1"
  ),
  resultado = c(
    nrow(dt_matriz_dominancia_f1) == 25,
    all(diag(matriz_dominancia_f1) == 0),
    all(dt_matriz_dominancia_f1$prob_dominancia >= 0 & dt_matriz_dominancia_f1$prob_dominancia <= 1),
    all(abs(matriz_dominancia_f1 + t(matriz_dominancia_f1) - 1) < 0.02 | row(matriz_dominancia_f1) == col(matriz_dominancia_f1))
  )
)


```


```{r}
# Orden de modelos según mediana posterior en ventana operativa

orden_modelos_dominancia <- dt_resumen_f1_ventana_operativa[
  order(mediana_f1),
  modelo
]

dt_matriz_dominancia_f1[
  ,
  modelo_fila := factor(modelo_fila, levels = orden_modelos_dominancia)
]

dt_matriz_dominancia_f1[
  ,
  modelo_columna := factor(modelo_columna, levels = orden_modelos_dominancia)
]
```


```{r}
# Gráfico de matriz de dominancia bayesiana

grafico_matriz_dominancia_f1 <- ggplot(
  dt_matriz_dominancia_f1,
  aes(x = modelo_columna, y = modelo_fila, fill = prob_dominancia)
) +
  geom_tile(color = "white", linewidth = 0.5) +
  geom_text(
    aes(label = paste0(prob_dominancia_pct, "%")),
    size = 3.5
  ) +
  scale_fill_gradient(
    low = "white",
    high = "#2C7FB8",
    labels = scales::percent,
    limits = c(0, 1)
  ) +
  labs(
    title = "Matriz de dominancia bayesiana en ventana operativa 16_18",
    subtitle = "Cada celda indica P(F1 modelo fila > F1 modelo columna)",
    x = "Modelo comparado",
    y = "Modelo fila",
    fill = "Probabilidad"
  ) +
  theme_bw() +
  theme(
    axis.text.x = element_text(angle = 35, hjust = 1),
    panel.grid = element_blank()
  )



# Guardado del gráfico de matriz de dominancia

archivo_grafico_matriz_dominancia_f1 <- file.path(
  directorio_graficos,
  "paso_6_3_matriz_dominancia_bayesiana_f1_ventana_operativa_16_18.png"
)

ggsave(
  filename = archivo_grafico_matriz_dominancia_f1,
  plot = grafico_matriz_dominancia_f1,
  width = 10,
  height = 8,
  dpi = 300
)

file.exists(archivo_grafico_matriz_dominancia_f1)

grafico_matriz_dominancia_f1

rm(archivo_grafico_matriz_dominancia_f1, grafico_matriz_dominancia_f1, matriz_dominancia_f1, modelo_i, modelo_j, orden_modelos_dominancia, dt_metricas_temporales_1_18, dt_muestras_f1_dominancia_ancho)

```

# 6 extra KL M4 versus M2 en 16-18
```{r}

# Función para KL discreta entre dos vectores de muestras

calcular_kl_muestras <- function(muestras_p, muestras_q, cortes, epsilon = 1e-12) {
  
  hist_p <- hist(muestras_p, breaks = cortes, plot = FALSE)
  hist_q <- hist(muestras_q, breaks = cortes, plot = FALSE)
  
  prob_p <- hist_p$counts / sum(hist_p$counts)
  prob_q <- hist_q$counts / sum(hist_q$counts)
  
  prob_p <- prob_p + epsilon
  prob_q <- prob_q + epsilon
  
  prob_p <- prob_p / sum(prob_p)
  prob_q <- prob_q / sum(prob_q)
  
  sum(prob_p * log(prob_p / prob_q))
}

```

```{r}
# KL entre M4 y M2 usando las muestras ya calculadas en 6.2

cortes_f1_kl_m4_m2 <- seq(0, 1, length.out = 501)

muestras_f1_16_18_m4 <- dt_muestras_f1_ventana_operativa[
  modelo == "M4_gbm_moderado",
  f1
]

muestras_f1_16_18_m2 <- dt_muestras_f1_ventana_operativa[
  modelo == "M2_random_forest",
  f1
]

kl_m4_vs_m2 <- calcular_kl_muestras(
  muestras_p = muestras_f1_16_18_m4,
  muestras_q = muestras_f1_16_18_m2,
  cortes = cortes_f1_kl_m4_m2
)

kl_m2_vs_m4 <- calcular_kl_muestras(
  muestras_p = muestras_f1_16_18_m2,
  muestras_q = muestras_f1_16_18_m4,
  cortes = cortes_f1_kl_m4_m2
)

dt_kl_m4_m2 <- data.table(
  comparacion = c(
    "KL M4 || M2",
    "KL M2 || M4",
    "KL simetrizada M4-M2"
  ),
  valor_kl = c(
    kl_m4_vs_m2,
    kl_m2_vs_m4,
    kl_m4_vs_m2 + kl_m2_vs_m4
  )
)

dt_kl_m4_m2

rm(muestras_f1_16_18_m4, muestras_f1_16_18_m2, cortes_f1_kl_m4_m2, kl_m4_vs_m2, kl_m2_vs_m4, dt_muestras_f1_dominancia, dt_muestras_f1_ventana_operativa, dt_conteos_mensuales)
```

# 7 Análisis operaciones
Analisis del dataset de operaciones para chequear balance de clases entre conjunto de entrenamiento y validacion y las etiquetas.

```{r}
dt_operaciones <- as.data.table(read_parquet("datos/v6/operaciones.parquet"))

# 1. Forzamos de manera segura que sean data.table nativos al leerlos
dt_train <- as.data.table(read_parquet("datos/v6/operaciones_T0_train.parquet", col_select = "op_id"))
dt_val   <- as.data.table(read_parquet("datos/v6/operaciones_T0_valid.parquet", col_select = "op_id"))
dt_T1    <- as.data.table(read_parquet("datos/v6/operaciones_T1.parquet", col_select = "op_id"))

# Creamos un flag indicador en las tablas secundarias
dt_train[, flag_train := TRUE]
dt_val[, flag_val := TRUE]
dt_T1[, flag_t1 := TRUE]

# Ponemos una clave (llave) en dt_operaciones para que el join vuele
setkey(dt_operaciones, op_id)

# Hacemos los joins por referencia (modifican dt_operaciones "in-place")
dt_operaciones[dt_train, flag_train := flag_train, on = .(op_id)]
dt_operaciones[dt_val, flag_val := flag_val, on = .(op_id)]
dt_operaciones[dt_T1, flag_t1 := flag_t1, on = .(op_id)]

# Reemplazar los NA por FALSE 
dt_operaciones[is.na(flag_train), flag_train := FALSE]
dt_operaciones[is.na(flag_val),   flag_val   := FALSE]
dt_operaciones[is.na(flag_t1),    flag_t1    := FALSE]

rm(dt_train, dt_val, dt_T1)
```

Analisis de cantidad de operaciones por mes, y porcentaje de entrenamiento y validacion
```{r}
# Realizar el conteo agrupado por mes
dt_resumen_mes <- dt_operaciones[, .(
  total_registros = .N,                          # Cuenta el total de filas por mes
  pct_train       = (sum(flag_train, na.rm = TRUE) / .N) * 100,
  pct_val         = (sum(flag_val, na.rm = TRUE) / .N) * 100,
  pct_t1          = (sum(flag_t1, na.rm = TRUE) / .N) * 100
), by = .(mes, etiquetado)]

# Ver el resultado ordenado por mes (opcional)
dt_resumen_mes[order(mes, etiquetado)]
```

Se analiza el balance de clases entre entrenamiento y validacion para descartar problemas a la hora de realizar el muestreo.

Se observa una diferencia pero seguramente se debe a la escasa cantidad de fraudes.
Se observa que en etiquetado == FALSE hay casos con es_fraude == TRUE. Averiguar con Franco a que se debe?

```{r}
# Calcular la tasa de fraude en Train y Validation por Mes y Etiquetado
dt_balance_fraude <- dt_operaciones[, .(
  total_registros = .N,
  
  # Cantidad total de fraudes en este subgrupo mensual/etiquetado
  total_fraudes = sum(es_fraude, na.rm = FALSE),
  
  # % de fraude general en ese mes/etiquetado
  pct_fraude_total = (sum(es_fraude, na.rm = FALSE) / .N) * 100,
  
  # % de fraude DENTRO del set de Train
  # (Suma de fraudes en train / Total de registros en train)
  pct_fraude_train = (sum(es_fraude & flag_train, na.rm = FALSE) / sum(flag_train, na.rm = FALSE)) * 100,
  
  # % de fraude DENTRO del set de Validation
  # (Suma de fraudes en val / Total de registros en val)
  pct_fraude_val   = (sum(es_fraude & flag_val, na.rm = FALSE) / sum(flag_val, na.rm = FALSE)) * 100
), by = .(mes, etiquetado)]

# Ver el resultado ordenado para comparar ojo a ojo
dt_balance_fraude[order(mes, etiquetado)]
```

# 7.1 Análisis de features
Se analizan las 6 features disponibles del dataset agrupado por mes, separado entre entrenamiento y validacion en T0 y filtrando unicamente etiquetado == TRUE para descartar los casos no etiquetados (Se podria probar incluir una linea con etiquetado == FALSE para ver si hay algun insight escondido).

Se separan los analisis entre features continuas y categoricas para analizar su relacion con la target.
Para las features categoricas: para cada categoria se calcula la tasa de fraudes mensualmente
Para las features continuas: se arman quintiles y se calcula la tasa de fraudes mensualmente. Por otro lado se calcula el valor medio de las variables para analizar el drift.


```{r}

# 1. Definir features
features_categoricas <- c("canal", "hora_bin", "dispositivo", "secuencia_24h")
features_continuas   <- c("monto_log", "terminal_risk_score")

# 2. Filtrar por etiquetado y crear la columna de partición
dt_filtrado <- dt_operaciones[etiquetado == TRUE]

dt_filtrado[, particion := fifelse(flag_train == TRUE, "Train",
                           fifelse(flag_val == TRUE, "Val", 
                           fifelse(flag_t1 == TRUE, "T1", "Otros")))]

dt_filtrado <- dt_filtrado[particion != "Otros"]

# Vector con las posiciones de las líneas verticales que quieres agregar
cortes_X <- c(12.5, 15.5, 18.5)

# anotaciones <- data.frame(
#   x = c(12.5, 15.5, 18.5),
#   texto = c("Fin T0", "Ventana Operativa", "Fin T1") # Cambiá los textos por lo que necesites
# )

# Bucle para Variables Categóricas
for (col in features_categoricas) {
  
  dt_plot_cat <- dt_filtrado[, .(
    tasa_fraude = (sum(es_fraude, na.rm = TRUE) / .N) * 100
  ), by = .(mes = as.numeric(mes), categoria = get(col), particion)]
  
  p <- ggplot(dt_plot_cat, aes(x = mes, y = tasa_fraude, 
                               group = interaction(categoria, particion), 
                               color = particion)) +
    # NUEVO: Líneas verticales de fondo (las ponemos primero para que las líneas de datos queden arriba)
    geom_vline(xintercept = cortes_X, color = "darkgray", lty = "dashed", linewidth = 0.6) +
    
    geom_line(linewidth = 1) +
    # geom_text(data = anotaciones, aes(x = x, y = Inf, label = texto), 
    #           inherit.aes = FALSE, vjust = 1.5, hjust = -0.1, angle=0,
    #           color = "darkgray", size = 3, fontface = "italic") +
    geom_point(size = 1.5) +
    facet_wrap(~ categoria, scales = "free_y", ncol = 2) +
    labs(
      title = paste("Evolución temporal de la tasa de fraude por categoria - feature:", col),
      x = "Mes",
      y = "Tasa de Fraude (%)",
      color = "Partición"
    ) +
    scale_color_manual(values = c("Train" = "#1f77b4", "Val" = "#ff7f0e", "T1" = "#2ca02c")) +
    scale_x_continuous(n.breaks = 6) + 
    theme_minimal() +
    theme(
      legend.position = "bottom",
      axis.text.x = element_text(size = 9)
    )
  
  print(p)
}

# Analisis de features continuas con quintiles
for (col in features_continuas) {
  
  # 1. Creamos los rangos (bins) basados en los cortes globales de la variable
  cortes <- quantile(dt_filtrado[[col]], probs = seq(0, 1, by = 0.2), na.rm = TRUE)
  cortes <- unique(cortes) 
  
  dt_temp <- dt_filtrado[, .(mes = as.numeric(mes), particion, es_fraude, valor = get(col))]
  
  # Asignamos el rango correspondiente a cada registro
  dt_temp[, rango := cut(valor, breaks = cortes, include.lowest = TRUE, include.inf = TRUE)]
  
  # 2. Agrupamos por mes, partición y rango para calcular la tasa de fraude
  dt_plot_cont_target <- dt_temp[!is.na(rango), .(
    tasa_fraude = (sum(es_fraude, na.rm = TRUE) / .N) * 100
  ), by = .(mes, particion, rango)]
  
  # 3. Graficamos: Cada panel (facet) es un rango de la variable. 
  p_cont <- ggplot(dt_plot_cont_target, aes(x = mes, y = tasa_fraude, group = particion, color = particion)) +
    geom_vline(xintercept = cortes_X, color = "darkgray", lty = "dashed", linewidth = 0.6) +
    # geom_text(data = anotaciones, aes(x = x, y = Inf, label = texto), 
    #           inherit.aes = FALSE, vjust = 1.5, hjust = -0.1, angle = 0, color = "darkgray", size = 3, fontface = "italic") +
    geom_line(linewidth = 1) +
    geom_point(size = 1.5) +
    # Abrimos un panel por cada rango de la variable continua
    facet_wrap(~ rango, scales = "free_y") + 
    labs(
      title = paste("Evolución temporal de la tasa de fraude por quintiles - feature:", col),
      x = "Mes",
      y = "Tasa de Fraude (%) en el Rango",
      color = "Partición"
    ) +
    scale_color_manual(values = c("Train" = "#1f77b4", "Val" = "#ff7f0e", "T1" = "#2ca02c")) +
    scale_x_continuous(n.breaks = 6) + 
    theme_minimal() +
    theme(
      legend.position = "bottom",
      axis.text.x = element_text(size = 9)
    )
  
  print(p_cont)
}

# Valor medio en features continuas
for (col in features_continuas) {
  
  dt_plot_cont <- dt_filtrado[es_fraude == TRUE, .(
    valor_medio = mean(get(col), na.rm = TRUE)
  ), by = .(mes = as.numeric(mes), particion)]
  
  p_cont <- ggplot(dt_plot_cont, aes(x = mes, y = valor_medio, group = particion, color = particion)) +
    geom_vline(xintercept = cortes_X, color = "darkgray", lty = "dashed", linewidth = 0.6) +
    
    geom_line(linewidth = 1) +
    # geom_text(data = anotaciones, aes(x = x, y = Inf, label = texto), 
    #           inherit.aes = FALSE, vjust = 1.5, hjust = -0.1, angle=0,
    #           color = "darkgray", size = 3, fontface = "italic") +
    geom_point(size = 1.5) +
    labs(
      title = paste("Evolución del valor medio en fraudes (es_fraude==TRUE) - feature:", col),
      x = "Mes",
      y = paste("Media de", col),
      color = "Partición"
    ) +
    scale_color_manual(values = c("Train" = "#1f77b4", "Val" = "#ff7f0e", "T1" = "#2ca02c")) +
    scale_x_continuous(n.breaks = 6) + 
    theme_minimal() +
    theme(
      legend.position = "bottom",
      axis.text.x = element_text(size = 9)
    )
  
  print(p_cont)
}

rm(dt_plot_cat, dt_plot_cont, dt_long, dt_long_cont, 
   dt_balance_fraude, dt_resumen_mes, dt_resumen_mes_etiqueta,
   anotaciones, p, p_cont, col)

```
7.1.bis graficos ggsave

```{r}
# 1. Definir features
features_categoricas <- c("canal", "hora_bin", "dispositivo", "secuencia_24h")
features_continuas   <- c("monto_log", "terminal_risk_score")

# 2. Filtrar por etiquetado y crear la columna de partición
dt_filtrado <- dt_operaciones[etiquetado == TRUE]

dt_filtrado[, particion := fifelse(flag_train == TRUE, "Train",
                           fifelse(flag_val == TRUE, "Val", 
                           fifelse(flag_t1 == TRUE, "T1", "Otros")))]

dt_filtrado <- dt_filtrado[particion != "Otros"]

# Vector con las posiciones de las líneas verticales que quieres agregar
cortes_X <- c(12.5, 15.5, 18.5)

# Bucle para Variables Categóricas
for (col in features_categoricas) {
  
  dt_plot_cat <- dt_filtrado[, .(
    tasa_fraude = (sum(es_fraude, na.rm = TRUE) / .N) * 100
  ), by = .(mes = as.numeric(mes), categoria = get(col), particion)]
  
  p <- ggplot(dt_plot_cat, aes(x = mes, y = tasa_fraude, 
                               group = interaction(categoria, particion), 
                               color = particion)) +
    geom_vline(xintercept = cortes_X, color = "darkgray", lty = "dashed", linewidth = 0.6) +
    geom_line(linewidth = 1) +
    geom_point(size = 1.5) +
    facet_wrap(~ categoria, scales = "free_y", ncol = 2) +
    labs(
      title = paste("Evolución temporal de la tasa de fraude por categoria - feature:", col),
      x = "Mes",
      y = "Tasa de Fraude (%)",
      color = "Partición"
    ) +
    scale_color_manual(values = c("Train" = "#1f77b4", "Val" = "#ff7f0e", "T1" = "#2ca02c")) +
    scale_x_continuous(n.breaks = 6) + 
    theme_minimal() +
    theme(
      legend.position = "bottom",
      axis.text.x = element_text(size = 9)
    )
  
  print(p)
  
  # === GUARDADO AUTOMÁTICO ===
  archivo_salida <- file.path(
    directorio_graficos,
    paste0("feat_cat_", col, ".png")
  )
  
  ggsave(
    filename = archivo_salida,
    plot = p,
    width = 10,
    height = 8,
    dpi = 300
  )
  message("Guardado: ", archivo_salida, " - Existe: ", file.exists(archivo_salida))
}

# Analisis de features continuas con quintiles
for (col in features_continuas) {
  
  cortes <- quantile(dt_filtrado[[col]], probs = seq(0, 1, by = 0.2), na.rm = TRUE)
  cortes <- unique(cortes) 
  
  dt_temp <- dt_filtrado[, .(mes = as.numeric(mes), particion, es_fraude, valor = get(col))]
  dt_temp[, rango := cut(valor, breaks = cortes, include.lowest = TRUE, include.inf = TRUE)]
  
  dt_plot_cont_target <- dt_temp[!is.na(rango), .(
    tasa_fraude = (sum(es_fraude, na.rm = TRUE) / .N) * 100
  ), by = .(mes, particion, rango)]
  
  p_cont <- ggplot(dt_plot_cont_target, aes(x = mes, y = tasa_fraude, group = particion, color = particion)) +
    geom_vline(xintercept = cortes_X, color = "darkgray", lty = "dashed", linewidth = 0.6) +
    geom_line(linewidth = 1) +
    geom_point(size = 1.5) +
    facet_wrap(~ rango, scales = "free_y") + 
    labs(
      title = paste("Evolución temporal de la tasa de fraude por quintiles - feature:", col),
      x = "Mes",
      y = "Tasa de Fraude (%) en el Rango",
      color = "Partición"
    ) +
    scale_color_manual(values = c("Train" = "#1f77b4", "Val" = "#ff7f0e", "T1" = "#2ca02c")) +
    scale_x_continuous(n.breaks = 6) + 
    theme_minimal() +
    theme(
      legend.position = "bottom",
      axis.text.x = element_text(size = 9)
    )
  
  print(p_cont)
  
  # === GUARDADO AUTOMÁTICO ===
  archivo_salida <- file.path(
    directorio_graficos,
    paste0("feat_cont_quintiles_", col, ".png")
  )
  
  ggsave(
    filename = archivo_salida,
    plot = p_cont,
    width = 10,
    height = 8,
    dpi = 300
  )
  message("Guardado: ", archivo_salida, " - Existe: ", file.exists(archivo_salida))
}

# Valor medio en features continuas
for (col in features_continuas) {
  
  dt_plot_cont <- dt_filtrado[es_fraude == TRUE, .(
    valor_medio = mean(get(col), na.rm = TRUE)
  ), by = .(mes = as.numeric(mes), particion)]
  
  p_cont <- ggplot(dt_plot_cont, aes(x = mes, y = valor_medio, group = particion, color = particion)) +
    geom_vline(xintercept = cortes_X, color = "darkgray", lty = "dashed", linewidth = 0.6) +
    geom_line(linewidth = 1) +
    geom_point(size = 1.5) +
    labs(
      title = paste("Evolución del valor medio en fraudes (es_fraude==TRUE) - feature:", col),
      x = "Mes",
      y = paste("Media de", col),
      color = "Partición"
    ) +
    scale_color_manual(values = c("Train" = "#1f77b4", "Val" = "#ff7f0e", "T1" = "#2ca02c")) +
    scale_x_continuous(n.breaks = 6) + 
    theme_minimal() +
    theme(
      legend.position = "bottom",
      axis.text.x = element_text(size = 9)
    )
  
  print(p_cont)
  
  # === GUARDADO AUTOMÁTICO ===
  archivo_salida <- file.path(
    directorio_graficos,
    paste0("valor_medio_fraudes_", col, ".png")
  )
  
  ggsave(
    filename = archivo_salida,
    plot = p_cont,
    width = 10,
    height = 8,
    dpi = 300
  )
  message("Guardado: ", archivo_salida, " - Existe: ", file.exists(archivo_salida))
}

# Limpieza de objetos locales existentes en esta celda
rm(dt_plot_cat, dt_temp, dt_plot_cont_target, dt_plot_cont, p, p_cont, col, cortes, archivo_salida)
```


# 7.2 Análisis PSI
Se analiza el PSI (Population Stability Index) para cada feature continua, lo cual permite analizar si hay drift.
Primero se realiza a nivel total del dataset, incluyendo las transacciones fraudulentas y las normales, pero aqui no se observa drift.

```{r}

lista_psi_temporal <- list()

for (col in features_continuas) {
  
  # 1. Nuestra BASE real: El Mes 1 (reemplazar por el número de tu primer mes si no empieza en 1)
  mes_base <- 1
  
  # 2. Calcular cortes basados ÚNICAMENTE en la foto del Mes 1
  cortes_base <- quantile(dt_filtrado[mes == mes_base, get(col)], 
                          probs = seq(0, 1, by = 0.1), na.rm = TRUE)
  cortes_base <- unique(cortes_base)
  
  # 3. Asignar los rangos a todo el dataset filtrado
  dt_psi_temp <- dt_filtrado[, .(mes = as.numeric(mes), valor = get(col))]
  dt_psi_temp[, rango := cut(valor, breaks = cortes_base, include.lowest = TRUE, include.inf = TRUE)]
  
  # 4. Distribución porcentual esperada del Mes Base (Actual)
  dist_base <- dt_psi_temp[mes == mes_base & !is.na(rango), .(N_base = .N), by = .(rango)]
  dist_base[, pct_base := N_base / sum(N_base)]
  
  # 5. Distribución porcentual de CADA MES (Expected)
  dist_meses <- dt_psi_temp[!is.na(rango), .(N_mes = .N), by = .(mes, rango)]
  dist_meses[, pct_mes := N_mes / sum(N_mes), by = .(mes)]
  
  # 6. Cruzamos cada mes contra la base fija del Mes 1
  dt_merge <- merge(dist_meses, dist_base[, .(rango, pct_base)], by = "rango", all.x = TRUE)
  
  # Ajustes de estabilidad por si algún porcentaje da cero
  dt_merge[is.na(pct_base) | pct_base == 0, pct_base := 0.0001]
  dt_merge[is.na(pct_mes) | pct_mes == 0, pct_mes := 0.0001]
  
  # 7. Fórmula del PSI Temporal
  dt_merge[, psi_parcial := (pct_base - pct_mes) * log(pct_base / pct_mes)]
  
  # Sumamos los parciales por mes
  dt_psi_final <- dt_merge[, .(PSI = sum(psi_parcial)), by = .(mes)]
  dt_psi_final[, feature := col]
  
  lista_psi_temporal[[col]] <- dt_psi_final
}

# Unificamos resultados cronológicos
dt_psi_temporal_res <- rbindlist(lista_psi_temporal)

# Ver el desvío del negocio mes a mes
dt_psi_temporal_res[order(feature, mes)]
```

Realizamos el mismo analisis pero ahora filtrando las operaciones fraudulentas y ahora si vemos el drift marcado en ambas features.

```{r}

lista_psi_fraude <- list()

for (col in features_continuas) {
  
  mes_base <- 1
  
  # 1. Filtramos el dataset para quedarnos SOLO con los casos de fraude
  dt_fraudes <- dt_filtrado[es_fraude == TRUE, .(mes = as.numeric(mes), valor = get(col))]
  
  # 2. Los cortes de los deciles se calculan con los fraudes del Mes 1
  cortes_base <- quantile(dt_fraudes[mes == mes_base, valor], 
                          probs = seq(0, 1, by = 0.1), na.rm = TRUE)
  cortes_base <- unique(cortes_base)
  
  # 3. Asignamos los rangos basados en la estructura del fraude base
  dt_fraudes[, rango := cut(valor, breaks = cortes_base, include.lowest = TRUE, include.inf = TRUE)]
  
  # 4. Distribución porcentual del fraude en el Mes Base (Actual)
  dist_base <- dt_fraudes[mes == mes_base & !is.na(rango), .(N_base = .N), by = .(rango)]
  dist_base[, pct_base := N_base / sum(N_base)]
  
  # 5. Distribución porcentual del fraude en cada uno de los meses (Expected)
  dist_meses <- dt_fraudes[!is.na(rango), .(N_mes = .N), by = .(mes, rango)]
  dist_meses[, pct_mes := N_mes / sum(N_mes), by = .(mes)]
  
  # 6. Cruzamos el histórico del fraude contra su base
  dt_merge <- merge(dist_meses, dist_base[, .(rango, pct_base)], by = "rango", all.x = TRUE)
  
  # Estabilización por si algún decil se queda sin fraudes en un mes específico
  dt_merge[is.na(pct_base) | pct_base == 0, pct_base := 0.0001]
  dt_merge[is.na(pct_mes) | pct_mes == 0, pct_mes := 0.0001]
  
  # 7. Cálculo del PSI de Fraude
  dt_merge[, psi_parcial := (pct_base - pct_mes) * log(pct_base / pct_mes)]
  
  dt_psi_final <- dt_merge[, .(PSI_fraude = sum(psi_parcial)), by = .(mes)]
  dt_psi_final[, feature := col]
  
  lista_psi_fraude[[col]] <- dt_psi_final
}

# Unificamos el resultado del comportamiento del fraude
dt_psi_fraude_res <- rbindlist(lista_psi_fraude)

# Ver el resultado en consola
dt_psi_fraude_res[order(feature, mes)]

```

Graficamos las series para visualizarlas

```{r}
# Crear el gráfico de evolución del PSI de Fraude
p_psi <- ggplot(dt_psi_fraude_res, aes(x = mes, y = PSI_fraude)) +
  
  # Líneas de control de la industria (Semáforo de estabilidad)
  geom_hline(yintercept = 0.10, color = "#ff7f0e", lty = "dashed", linewidth = 0.7) + # Alerta moderada
  geom_hline(yintercept = 0.25, color = "#d62728", lty = "dashed", linewidth = 0.8) + # Drift crítico
  
  # Líneas verticales que ya venías usando para tus hitos temporales
  geom_vline(xintercept = cortes_X, color = "darkgray", lty = "dotted", linewidth = 0.6) +
  # geom_text(data = anotaciones, aes(x = x, y = Inf, label = texto), 
  #           inherit.aes = FALSE, vjust = 1.5, hjust = -0.1, angle = 0, color = "darkgray", size = 3, fontface = "italic") +
  
  # Curva de PSI
  geom_line(color = "#1f77b4", linewidth = 1.2) +
  geom_point(color = "#1f77b4", size = 2) +
  
  # Un panel para cada variable continua
  facet_wrap(~ feature, scales = "free_y", ncol = 1) + 
  
  # Configuración de etiquetas y diseño
  labs(
    title = "Evolución Temporal del Population Stability Index (PSI) en Población de Fraude",
    subtitle = "Base de comparación fija: Mes 1 (Líneas punteadas indican umbrales de alerta de 0.10 y 0.25)",
    x = "Mes",
    y = "PSI (vs Mes 1)"
  ) +
  scale_x_continuous(n.breaks = 6) + 
  theme_minimal() +
  theme(
    strip.text = element_text(size = 11, face = "bold"), # Estilo del título de cada panel
    panel.grid.minor = element_blank(),
    axis.text.x = element_text(size = 9)
  )

# Mostrar el gráfico en RStudio
print(p_psi)

```

```{r}

# Corremos el bucle solo para las categóricas, aislando el fraude
for (col in features_categoricas) {
  
  # 1. Filtrar solo los fraudes y contar la frecuencia por mes y categoría
  dt_plot_cat_fraude <- dt_filtrado[es_fraude == TRUE, .(
    frecuencia_fraude = .N
  ), by = .(mes = as.numeric(mes), categoria = as.factor(get(col)))]
  
  # 2. Gráfico de barras apiladas al 100% para ver la proporción interna mensual
  p_cat_share <- ggplot(dt_plot_cat_fraude, aes(x = mes, y = frecuencia_fraude, fill = categoria)) +
    
    # Líneas verticales de control de hitos (se dibujan de fondo)
    geom_vline(xintercept = cortes_X, color = "black", lty = "dotted", linewidth = 0.6, alpha = 0.5) +
    
    # El truco acá es position = "fill", que escala las barras automáticamente al 100%
    geom_bar(stat = "identity", position = "fill", width = 0.7) +
    
    # Configuración de etiquetas y formato
    labs(
      title = paste("Distribución Proporcional del Fraude por Mes - Feature:", col),
      subtitle = "Análisis de operaciones fraudulentas",
      x = "Mes",
      y = "Proporción del Total de Fraudes",
      fill = "Categoría"
    ) +
    scale_x_continuous(n.breaks = 6) +
    # Formatea el eje Y para mostrar porcentajes (0% a 100%)
    scale_y_continuous(labels = scales::percent_format()) + 
    theme_minimal() +
    theme(
      legend.position = "bottom",
      panel.grid.minor = element_blank(),
      axis.text.x = element_text(size = 9)
    )
  
  print(p_cat_share)
}

# Limpieza rápida del objeto del gráfico del entorno
rm(dt_plot_cat_fraude, p_cat_share)
gc()
```
```{r}

p_box_conjunto <- ggplot(dt_filtrado, aes(x = canal, y = terminal_risk_score, fill = canal)) +
  geom_boxplot(alpha = 0.7, outlier.size = 1, outlier.alpha = 0.3) +
  labs(
    title = "Distribución de Terminal Risk Score por Canal",
    subtitle = "Análisis conjunto de feature continua y discreta",
    x = "Canal",
    y = "Terminal Risk Score"
  ) +
  theme_minimal() +
  theme(
    legend.position = "none", # Sacamos la leyenda porque ya está el nombre en el eje X
    panel.grid.minor = element_blank()
  )

print(p_box_conjunto)

```

```{r}

```


```{r}


```


```{r}


```

